ACORDAO-COMPLETO-2451338

ACÓRDÃO 5930/2021 ATA 10/2021 - PRIMEIRA CÂMARA

Vistos, relatados e discutidos estes autos de processo de tomada de contas especial instaurada em razão de irregularidades na aplicação dos recursos federais repassados por força do convênio 704194/2009, celebrado entre o Ministério do Turismo e o Município de Cáceres/MT,
ACORDAM os Ministros do Tribunal de Contas da União, reunidos em sessão da Primeira Câmara, ante as razões expostas pelo relator, em:
9.1. excluir da relação processual o Sindicato Rural de Cáceres/MT;
9.2. julgar irregulares as contas do sr. Túlio Aurélio Campos Fontes, condenando-o ao pagamento da quantia abaixo relacionada, com a incidência dos devidos encargos legais, calculados a partir das datas correspondentes até o efetivo recolhimento, na forma da legislação em vigor, nos termos dos arts. 1°, inciso I, 16, inciso III, alínea "c", 19 e 23, inciso III, da Lei 8.443/1992:
	DATA DA OCORRÊNCIA 
	VALOR ORIGINAL (R$) 

	15/10/2009
	100.000,00

9.3. fixar o prazo de 15 (quinze) dias, a contar da data da notificação, para que o responsável de que trata o subitem anterior comprove, perante o Tribunal, o recolhimento da referida quantia aos cofres do Tesouro Nacional, nos termos do art. 23, inciso III, alínea "a", da Lei 8.443/1992 c/c o art. 214, inciso III, alínea "a", do Regimento Interno do TCU (RI/TCU) ;
9.4. aplicar ao responsável abaixo arrolado a pena de multa prevista no art. 57 da Lei 8.443/1992, de acordo com o valor indicado:
	Responsável
	Valor (R$) 

	Túlio Aurélio Campos Fontes
	18.000,00

9.5. fixar o prazo de 15 (quinze) dias, a contar da data da notificação, para que o responsável de que trata o subitem anterior comprove, perante o Tribunal (arts. 214, inciso III, alínea "a", e 269 do RI/TCU) , o recolhimento da referida quantia aos cofres do Tesouro Nacional, atualizadas, quando pagas após seu vencimento, monetariamente, desde a data de prolação deste acórdão até a do efetivo recolhimento, na forma da legislação em vigor; 
9.6. autorizar a cobrança judicial das dívidas, caso não atendidas as notificações, nos termos do art. 28, inciso II, da Lei 8.443/1992;
9.7. autorizar, desde já, caso requerido, o parcelamento das dívidas em até 36 (trinta e seis) parcelas mensais e consecutivas, incidindo, sobre cada parcela, os correspondentes acréscimos legais, alertando os responsáveis de que a falta de pagamento de qualquer parcela importará no vencimento antecipado do saldo devedor, nos termos do art. 26 da Lei 8.443/1992, c/c o art. 217 do Regimento Interno/TCU;
9.8. dar ciência deste acórdão à Procuradoria da República no Estado do Mato Grosso, nos termos do art. 16, § 3º, da Lei 8.443/1992.

Tomada de contas especial instaurada em razão de irregularidades na aplicação dos recursos federais repassados por força de convênio 7 celebrado entre o Ministério do Turismo e o município de Cáceres/MT.

Primeira Câmara

Prefeitura Municipal de Cáceres/MT.

3. Interessados/Responsáveis:
3.1. Interessado: Ministério do Turismo (05.457.283/0001-19)
3.2. Responsáveis: Sindicato Rural de Cáceres/MT (01.370.451/0001-83); Túlio Aurélio Campos Fontes (XXX.290.337-XX).

13.1. Ministros presentes: Walton Alencar Rodrigues (Presidente), Benjamin Zymler (Relator), Vital do Rêgo e Jorge Oliveira.
13.2. Ministro-Substituto presente: Weder de Oliveira.

ACORDAO-COMPLETO-2546071

Acórdão 7984/2022 - Primeira Câmara

ACORDAO-COMPLETO-2482615

Acórdão 8668/2021 - Primeira Câmara

BENJAMIN ZYMLER

Trata-se de tomada de contas especial instaurada em razão de irregularidades na aplicação dos recursos federais repassados por força do convênio 704194/2009, celebrado entre o Ministério do Turismo e o Município de Cáceres/MT.
2.	O convênio, no valor de R$ 108.700,00, sendo R$ 100.000,00, a cargo do concedente e R$ 8.700,00, a título de contrapartida, teve por objeto a realização do evento "44ª Expoagro de Cáceres/MT", com vigência estipulada para o período de 22/7/2009 a 19/11/2009 (peça 1, p. 24) .
3.	Especificamente, o ajuste previa a realização das seguintes ações principais (peça 1, p. 53) : 
	Item
	Quantidade
	Valor unitário (R$) 
	Valor total (R$) 

	Inserção de mídia televisiva com vídeo de 30 segundos, com inserções diárias em emissora de TV da capital (Cuiabá/MT) 
	4
	3.925,00
	15.700,00

	Show com o cantor Amado Batista no dia 25/7/2009
	1
	84.000,00
	84.000,00

	Show com a dupla Alecir e Alessandro no dia 24/7/2009
	1
	9.000,00
	9.000,00

4.	Foram constatadas as seguintes ocorrências pelas quais o sr. Túlio Aurélio Campos Fontes, ex-prefeito de Cáceres/MT, e o Sindicato Rural de Cáceres/MT foram instados a se manifestar:
"a.1) transferência irregular ao Sindicato Rural de Cáceres da totalidade dos recursos federais repassados, com vistas a ressarcir as despesas já realizadas pelo referido Sindicato relacionadas com a realização da 44ª Expoagro de Cáceres, com base em lei municipal editada após mais de três meses da realização do evento; 
a.2) ausência de nexo causal entre os recursos federais repassados e as despesas realizadas para realização do evento; 
a.3) realização do evento pelo Sindicato Rural de Cáceres por conta própria, sem qualquer formalização de subcontratação por parte do município de Cáceres/MT, não existindo qualquer vínculo, por ocasião do evento, entre o citado município e o Sindicato para realização da 44ª Expoagro de Cáceres; 
a.4) venda de cartelas para concorrer a prêmios, servindo de ingressos, por meio de cartão magnético, para adentrar no local do evento, sem comprovação da receita auferida com a venda dos ingressos tampouco da destinação desses recursos; 
a.5) imagens apresentadas em DVD ao MTur com nomes de autoridades, caracterizando promoção pessoal; e 
	a.6) ausência de comprovação de que a empresa que não detinha direitos de exclusividade de artistas pagou o cachê dos cantores que realizaram o evento.
5.	Dando seguimento ao feito a unidade técnica assim se manifestou:
3.	"A prestação de contas e complementações enviadas por meio dos documentos (peça 1, p. 47-80, 98-113, 130-144 e 155-206) foram analisadas por meio da Nota Técnica de Análise 163/2012 (peça 1, p. 91-95) ; da Nota Técnica de Reanálise 712/2012 (peça 1, p. 114-116) e Nota Técnica de Reanálise 732/2013 (peça 1, p. 145-147) .
4.	O fundamento para instauração da tomada de contas especial, conforme apontado na Nota Técnica de Reanálise 712/2012 (peça 1, p. 114-116) foi a ocorrência de irregularidades, conforme excerto abaixo reproduzido:
	'Em que pese documentação enviada às folhas 60 a 77, verificamos a incompatibilidade do evento proposto em função de ficar caracterizada a efetiva realização do mesmo pelo Sindicato Rural de Cáceres e não pelo ente conveniado, ou seja, Prefeitura Municipal Cáceres.
	O fato é verificado em jornais de circulação local (Jornal Expressão - Ano II - Edições 0154 e 0155 e Correio de Cáceres) , enviados à folha 77, nos quais constam matérias alusivas à realização do evento objeto do presente convênio. Conforme reportagem "Para a realização da 44ª Expoagro o sindicato conta com apoio do governo do Estado, através de parcerias com a Federação das Indústrias do Estado (Fiemt) , Federação da Agricultura e Pecuária do Estado de Mato Grosso (Famato) , prefeitura municipal..." - retirado da página 7 da edição 154 do Jornal Expressão. Sendo assim, não restam dúvidas de que a função da Prefeitura Municipal de Cáceres para a realização do evento foi apenas de apoio, sendo o Sindicato o real executor.
	Na edição 155 do mesmo jornal o evidenciado é exposto na seguinte citação "Essa é a avalição da direção do Sindicato Rural, organizador do evento". Acrescentamos que em cartaz de divulgação do evento consta nota indicativa da realização do evento pelo Sindicato Rural de Cáceres.
 (...) 
	Salientamos que foi encaminhada declaração à folha 75 de que houve venda de cartelas para concorrer ao Show de prêmios, servindo de ingressos, por meio de cartão magnético, para adentrar no recinto, contudo nenhum material comprobatório da receita e da despesa foi encaminhado. 
 (...) 
	Verificamos, ainda, em mídia de DVD encaminhada à folha 64 a exibição em faixas no local do evento de nomes de autoridades (caracterizando promoção pessoal) , o que é vedado aos partícipes, conforme Cláusula Décima Nona - Parágrafo Primeiro do termo de convênio. (peça 1, p. 115) .
5.	Por meio das comunicações constantes à peça 1, p. 117-121 e 127, o órgão instaurador notificou o Município convenente e o ex-prefeito da reprovação da prestação de contas, requerendo a devolução dos recursos. 
6.	Diante do não saneamento das irregularidades apontadas e da não devolução dos recursos, instaurou-se a Tomada de Contas Especial. No Relatório de TCE 707/2014 (peça 1, p. 234-240) , concluiu-se que o prejuízo importaria no valor total dos recursos repassados, imputando-se a responsabilidade ao Sr. Túlio Aurélio Campos Fontes, Prefeito do Município de Cáceres/MT, à época dos fatos e gestor dos recursos federais repassados pelo Ministério do Turismo.
7.	O Relatório de Auditoria 768/2015 da Controladoria Geral da União (peça 1, p. 265-267) também chegou às mesmas conclusões. Após serem emitidos o Certificado de Auditoria, o Parecer do Dirigente e o Pronunciamento Ministerial (peça 1, p. 269-270 e 277) , o processo foi remetido a esse Tribunal. ...
...
EXAME TÉCNICO
18.	Nos parágrafos subsequentes, serão consolidadas as alegações de defesa apresentadas pelos responsáveis, seguidas de suas respectivas análises:
Alegações de defesa apresentadas pelo Sr. Túlio Aurélio Campos Fontes (peças 19, 42 e 54) :
Argumentos
19.	O evento ocorreu sem desvios e sem superfaturamento, tampouco, dano ao erário.
Análise
20.	Não consta dos autos a realização de cotação de preços, tampouco, a instauração de procedimento licitatório para contratação de serviços. Dessa forma, não se pode afastar, de plano, a ocorrência de superfaturamento. Por seu turno, o dano ao erário decorre do recebimento de recursos para custear, por meio de ressarcimento, evento privado, o que será demonstrado ao longo desta análise.
21.	Além disso, cabe destacar que, embora tenham o ex-prefeito e o Sindicato tenham sido citados para apresentarem alegações de defesa quanto à comprovação de que as empresas que não detinham direitos de exclusividade dos artistas pagaram o cachê aos cantores que realizaram o evento, os referidos responsáveis quedaram-se silentes quanto a esse ponto específico.
22.	Em relação à contratação de artistas para a realização de shows por meio de inexigibilidade de licitação, o Acórdão 96/2008-TCU-Plenário, Sessão de 30/1/2008, prolatado em feito relatado pelo Exmo. Ministro Benjamim Tyler, determinou ao Ministério do Turismo, dentre outras, a obrigatoriedade de adoção de algumas providências a serem tomadas pela Convenente na execução de Convênio com recursos federais, as quais deveriam ser comprovadas quando da prestação de contas, sob pena de glosa dos valores envolvidos: 
9.5.1. quando da contratação de artistas consagrados, enquadrados na hipótese de inexigibilidade prevista no inciso III do art. 25 da Lei nº 8.666/1992, por meio de intermediários ou representantes:
9.5.1.1. deve ser apresentada cópia do contrato de exclusividade dos artistas com o empresário contratado, registrado em cartório. Deve ser ressaltado que o contrato de exclusividade difere da autorização que confere exclusividade apenas para os dias correspondentes à apresentação dos artistas e que é restrita à localidade do evento; 
9.5.1.2. o contrato deve ser publicado no Diário Oficial da União, no prazo de cinco dias, previsto no art. 26 da Lei de Licitações e Contratos Administrativos, sob pena de glosa dos valores envolvidos.
23.	Posteriormente, a jurisprudência dessa Corte de Contas sobre o tema evoluiu, e no Acórdão 1435/2017-TCU-Plenário, Sessão de 5/7/2017, proferido em processo de Consulta relatado pelo Exmo. Ministro Vital do Rêgo (com Voto de Revisor do Exmo. Ministro Augusto Sherman) , o TCU respondeu ao Ministério do Turismo o seguinte: 
9.2.1. a apresentação apenas de autorização/atesto/carta de exclusividade que confere exclusividade ao empresário do artista somente para o (s) dia (s) correspondente (s) à apresentação deste, sendo ainda restrita à localidade do evento, não atende aos pressupostos do art. 25, inciso III, da Lei 8.666/1993, representando impropriedade na execução do convênio; 
9.2.2. do mesmo modo, contrariam o sobredito dispositivo legal as situações de contrato de exclusividade - entre o artista/banda e o empresário - apresentado sem registro em cartório, bem como de não apresentação, pelo convenente, do próprio contrato de exclusividade; 
9.2.3. tais situações, no entanto, podem não ensejar, por si sós, o julgamento pela irregularidade das contas tampouco a condenação em débito do (s) responsável (is) , a partir das circunstâncias inerentes a cada caso concreto, uma vez que a existência de dano aos cofres públicos, a ser comprovada mediante instauração da devida tomada de contas especial, tende a se evidenciar em cada caso, entre outras questões, quando: 
9.2.3.1. houver indícios de inexecução do evento objeto do convênio; ou
9.2.3.2. não for possível comprovar o nexo de causalidade, ou seja, que os pagamentos tenham sido recebidos pelo artista ou por seu representante devidamente habilitado, seja detentor de contrato de exclusividade, portador de instrumento de procuração ou carta de exclusividade, devidamente registrados em cartório.
24.	Desse julgado, extrai-se o entendimento de que o pressuposto é que a inexigibilidade se aplica somente a artista ou banda e não a produtora de eventos e, portanto:
a) A contratação de artistas, via intermediário, por inexigibilidade de licitação, baseada em exclusividade, deve ser feita mediante a apresentação de Contrato de Exclusividade.
b) Não são contratos de exclusividade considerados legalmente válidos para fins de contratação de intermediários de artistas por inexigibilidade, a serem pagos com recursos federais, os documentos: i. restritos ao dia do evento; ii. restritos à localidade do evento; iii. não registrados em cartório.
c) A não apresentação do contrato de exclusividade pela entidade convenente, ou a apresentação de contrato não considerado válido, configura burla ao art. 25, inciso III, da Lei 8.666/1993.
d) Em caso de ocorrência no disposto na alínea "c" (contratação indevida de intermediário de artistas por inexigibilidade) , para se considerar que há uma segunda irregularidade, de não comprovação da boa e regular utilização de recursos, causadora de danos ao Erário, deverá se verificar a ocorrência de uma dessas duas situações: i. inexecução física; ou ii. ausência de comprovação de nexo causal entre os recursos do convênio e pagamentos aos artistas (entenda-se como nexo causal, o pagamento ao artista, ao representante legal da banda, ou ao intermediário exclusivo legalmente constituído) .
25.	No caso vertente, observou-se que não constam dos autos documentos relativos à realização de eventuais procedimentos licitatórios ou processos de dispensa ou inexigibilidade. Nada obstante, esse fato não altera a obrigatoriedade de se comprovar o efetivo pagamento aos artistas, uma vez que a referida empresa não era a representante legal das bandas. Assim, deveriam ter sido apresentadas notas fiscais e recibos emitidos em nome das bandas e artistas assinados por seus representantes legais ou pelos seus empresários exclusivos, sendo que essa representação ou exclusividade deveria ser registrada em cartório. No entanto, consta nos autos somente notas fiscais e recibos que comprovam o pagamento apenas à empresa intermediária contratada, conforme tabela abaixo:
	Artistas
	Intermediário
	Valor (R$) 
	Observação
	Evidências

	Amado Batista
	AWS Produções Artísticas Ltda. (CNPJ 04.673.393/0001-55) 
	84.000,00
	Ausência de cartas de exclusividade e de comprovação de pagamento dos cachês aos artistas.
	Nota Fiscal 129 (peça 1, p. 76) , Recibo (peça 1, p. 77) ; Nota Fiscal 130 (peça 1, p. 78) , Recibo (peça 1, p. 79) .

	Alecir e Alessandro
		9.000,00
		
	TOTAL
	93.000,00
		
26.	Contudo, se faz necessário que a citação observe a proporção de valores aportados pelo concedente e pelo convenente para consecução do objeto, que corresponde a 92% e 8%, respectivamente, conforme memória de cálculo reproduzida no quadro abaixo (peça 1, p. 30) :
	Partícipes
	Aporte de recursos (R$) 
	Percentual

	Concedente
	100.000,00
	92

	Convenente
	8.700,00
	8

	TOTAL
	108.700,00
	100

27.	Dessa forma, deveria ser imputado aos responsáveis o débito no valor de R$ 85.560,00 (R$ 93.000,00 x 92%) , concernentes a esta irregularidade específica. Contudo, tendo em vista que a execução do convênio foi totalmente reprovada e os recursos repassados já compreendem o valor supramencionado, a quantificação do débito constante da proposta de encaminhamento deverá corresponder a R$ 100.000,00 (valor total dos recursos repassados) , de modo a evitar a incidência do bis in idem.
28.	No caso sob exame, era obrigatório aos responsáveis comprovarem o efetivo pagamento de cachês às bandas e não somente o repasse ao intermediário contratado, pois não havia prova de que este tinha relação direta com as empresas. Assim, deveriam ter sido apresentadas notas fiscais e recibos emitidos em nome dos artistas assinados por seus representantes legais ou pelos seus empresários exclusivos, sendo que essa representação ou exclusividade deveria ser registrada em cartório. No entanto, consta nos autos somente nota fiscal e recibo que comprovam o pagamento apenas à empresa intermediária contratada (vide Tabela acima) .  
29.	Não há, desse modo, comprovação de que os valores que teriam sido pagos à empresa intermediária correspondem aos que foram efetivamente pagos aos artistas que se apresentaram no evento, não sendo comprovado, assim, o nexo causal entre os recursos recebidos e os pagamentos efetuados. Descumpriu-se, assim, o estabelecido no Art. 70, parágrafo único, da Constituição Federal de 1988; art. 93, do Decreto-lei 200, de 25 de fevereiro de 1967; art. 50, §3º, da Portaria Interministerial 127/2008, Termo de Convênio (cláusula terceira, item II, alíneas "h", "i", "cc", "ll' e "mm") , Acórdão 96/2008-TCU-Plenário, e Acórdão 1435/2017-TCU-Plenário.
	...
36.	Do acima exposto, evidencia-se que não houve a comprovação da boa e regular gestão dos recursos. Portanto, devido ao relatado (não comprovação da regular execução financeira do ajuste) , resta caracterizada a ocorrência de dano aos cofres da União.
37.	Portanto, as alegações de defesa não devem ser acolhidas.
Argumentos
38.	O responsável tomou as cautelas necessárias antes de realizar a transferência dos recursos para o Sindicato Rural de Cáceres, por meio de celebração do Convênio 40/2009 e respectiva autorização legislativa para efetivar o repasse.
Análise
39.	Em verdade, o Município transferiu, informalmente, a execução do objeto ao Sindicato Rural de Cáceres, que ocorreu no período de 22 a 26/7/2009 (peça 1, p. 4-5 e 24) . Posteriormente, somente após o recebimento dos recursos federais do Ministério do Turismo, em 13/10/2009 (peça 1, p. 46) , foi que teria ocorrido a formalização de convênio, em 13/11/2009, quase quatro meses após o evento, conforme instrumento sem assinatura acostado aos autos (peça 1, p. 69-70) . Dessa forma, não se pode afirmar que o convênio celebrado com Sindicato tinha como objeto a realização do evento, uma vez que o evento já havia ocorrido quatro meses antes, tendo o referido instrumento se prestado tão somente ao ressarcimento da entidade sindical.
40.	Portanto, as alegações de defesa não devem ser acolhidas.
Argumentos 
41.	Não ocorreu transferência irregular de recursos federais ao Sindicato Rural de Cáceres porque o repasse foi amparado em lei municipal e o ex-gestor permaneceu responsável pela fiscalização, administração e prestação de contas final ao Ministério do Turismo. 
42.	A atribuição ao Sindicato Rural de Cáceres da execução do objeto do convênio foi motivada pela ausência de recursos à época do evento, mantendo-se o interesse recíproco.
43.	O atraso de três meses na liberação dos recursos ocorreu, exclusivamente, por conta de falhas do Ministério do Turismo.
44.	A liberação dos recursos em data não compatível com a realização do evento dificultou a comprovação do nexo de causalidade entre os recursos transferidos e sua utilização no objeto do convênio.
45.	O valor pago ao Sindicato Rural de Cáceres foi legítimo porque a referida entidade executou os três itens constantes no pleno de trabalho.
46.	O convênio celebrado entre o Município de Cáceres e o Sindicato Rural não transferiu responsabilidades assumidas perante o Ministério do Turismo.
47.	O Sindicato Rural de Cáceres já havia realizado outras edições do evento objeto do convênio ora examinado, o que indica o cuidado do responsável.
Análise
48.	De acordo com a norma regulamentadora do ajuste, a Portaria Interministerial MPOG/MF/CGU 127/2008, o instrumento convênio conceitua-se como sendo o (art. 1º, § 1º, inciso VI) :
'acordo ou ajuste que discipline a transferência de recursos financeiros de dotações consignadas nos Orçamentos Fiscal e da Seguridade Social da União e tenha como partícipe, de um lado, órgão ou entidade da administração pública federal, direta ou indireta, e, de outro lado, órgão ou entidade da administração pública estadual, distrital ou municipal, direta ou indireta, ou ainda, entidades privadas sem fins lucrativos, visando à execução de programa de governo, envolvendo a realização de projeto, atividade, serviço, aquisição de bens ou evento de interesse recíproco, em regime de mútua cooperação.' (grifamos) 
49. 	Nessa linha de raciocínio, a jurisprudência do TCU vem entendendo que a celebração de convênios ou instrumentos congêneres tem caráter intuitu personae, não se admitindo, portanto, a transferência integral de seu objeto a terceiros (Acórdão 2619/2016-TCU-Plenário) .
50.	Contudo, no caso sob exame, o Município convenente ao celebrar o Convênio 704194/2009 com o Ministério do Turismo, funcionou como mero intermediário de recursos, operando apenas com o intuito de promover o ressarcimento ao Sindicato Rural de Cáceres, que foi, na verdade, a entidade que realizou o evento objeto do referido convênio. Dessa forma, resta descaracterizada a necessária mútua cooperação para celebração do ajuste, além de prejudicado o nexo de causalidade entre os recursos repassados e o objeto avençado no Convênio 704194/2009, conforme assente entendimento deste Tribunal:
	'É irregular a realização de espécie de subconvênio com características de contrato, mediante o qual a entidade convenente repassa a terceiro, sem a prévia e devida licitação e sem anterior verificação da compatibilidade dos preços com os de mercado, a obrigação de executar o objeto de convênio celebrado com órgão ou entidade da União' (Acórdão 2791/2016-TCU-Primeira Câmara) .
51.	Nesse sentido, diferentemente do alegado pela defesa do Sr. Túlio (peça 54, p. 29) , no sentido da inexistência de ressarcimento de despesas, verificou-se que as despesas para realização do evento teriam sido custeadas pelo próprio Sindicato Rural de Cáceres, consoante admitido nas alegações de defesa apresentadas pela referida entidade sindical (peça 34, p. 3) .
52.	Aliás, depreende-se dos autos que o Sindicato Rural de Cáceres é a entidade que tradicionalmente realiza todos os anos a Expoagro de Cáceres (peça 1, p. 146 e 148-49) . A própria defesa do responsável afirmou que a entidade sindical era o detentor exclusivo da organização, administração e realização do referido evento (peça 54, p. 25) , o que também confirma o caráter de ressarcimento dos recursos repassados do Município ao Sindicato.
53.	Além disso, cabe trazer a lume que, segundo a defesa do responsável (peça 54, p. 30) , o pagamento dos artistas e dos serviços de divulgação teria ocorrido somente em 14/12/2009, ou seja, após o repasse do Ministério do Ministério do Turismo, em 13/10/2009, o que derruba a tese de necessidade de urgência na contratação do Sindicato na época de realização do evento, em razão de atraso no repasse dos recursos, conforme sustentado pela defesa. Ora, se as empresas poderiam esperar o repasse do Governo Federal para receber do Sindicato pelos serviços prestados, também poderiam, com mais razão ainda, esperar o pagamento direto do Município de Cáceres, que era o ente convenente signatário do ajuste.
54.	Portanto, as alegações de defesa apresentadas não devem ser acolhidas.
Argumentos
55.	A condenação do responsável à restituição total do valor repassado sem análise de documentos financeiros constitui vício insanável, em prejuízo ao defendente de ter conhecimento dos fundamentos da rejeição de suas contas mediante decisão fundamentada.
56.	A área técnica do órgão repassador não analisou os documentos financeiros sob o prisma da legalidade, da razoabilidade e da proporcionalidade.
Análise
57.	De acordo com a Nota Técnica de Reanálise 712/2012 (peça 1, p. 114-116) , a execução física do convênio foi reprovada porque restou evidenciado que o Sindicato Rural de Cáceres foi o verdadeiro executor do evento objeto do ajuste. Por seu turno, a Nota Técnica de Análise 449/2012 (peça 1, p. 119-121) também concluiu, do ponto de vista financeiro, pela reprovação das contas e glosa total do valor repassado ao convenente ante a reprovação da execução física e a disciplina contida no art. 4º, § 1º, da Portaria Interna MTUR 248/2012, segundo a qual, no caso da área técnica concluir pela reprovação da prestação de contas, o processo deverá ser encaminhado à área financeira somente para cálculo do montante a ser restituído e notificação ao convenente.
58.	Não há qualquer ilegalidade ou cerceamento de defesa nesse procedimento, porquanto a área técnica já havia identificado óbice instransponível à aprovação do convênio e à própria análise financeira consubstanciado na verificação de que o executor do evento objeto da avença fora, na verdade, o Sindicato Rural de Cáceres, fato evidenciado pelos documentos financeiros constantes nos autos e admitido pela própria defesa. Assim, a análise financeira somente teria o condão de ratificar as conclusões constantes na análise técnica.
59.	No que concerne à arguição de vício insanável, importante consignar nesta análise que a instauração de tomada de contas especial, nos termos dos art. 8º e 47 da Lei 8.443/1992, tem por finalidade apurar os fatos, identificar os responsáveis e quantificar o dano, ensejando, em consequência o chamamento dos responsáveis, no momento processual adequado, com vistas ao exercício pleno do seu direito ao contraditório e à ampla defesa.
60.	Ou seja, a decisão que determina a instauração de tomada de contas especial tem natureza preliminar, não se tratando de medida punitiva e, em razão disso, inexiste determinação legal para que o TCU ofereça o contraditório previamente. Com efeito, assim decidiu a Suprema Corte:
Mandado de segurança indeferido, por buscar fundamento em assertivas insusceptíveis de infirmar decisão preliminar do Tribunal de Contas da União, que simplesmente determinou a instauração de tomada de contas especial (art. 10, § 1º, da Lei nº 8.443-92) . (MS 22733, Relator: Min. Octavio Gallotti, Tribunal Pleno, julgado em 29/03/1999) .
61.	Assim, de acordo com o rito estabelecido na Lei 8.443/1992, no processo de TCE perante o TCU, o momento oportuno para que o responsável exerça o seu direito ao contraditório e à ampla defesa é na fase de apresentação de suas alegações de defesa, nas quais ele pode demonstrar o quão corretamente aplicou os recursos públicos sob sua responsabilidade, defendendo-se, inclusive, das irregularidades que lhe são atribuídas, é por ocasião de sua citação, mediante a qual é ele chamado a apresentar alegações de defesa (art. 12, II, da Lei 8.443/1992) , ou por ocasião dos recursos que interpuser contra as decisões que lhe sejam desfavoráveis (arts. 31 e seguintes dessa norma) .
62.	No caso vertente, os princípios constitucionais da ampla defesa e do contraditório foram devidamente observados e materializados com a apresentação de alegações de defesa pelo responsável que ora estão sendo devidamente apreciadas, sem prejuízo de eventual interposição de recursos, ocasiões em que o defendente poderá, caso queira, refutar as acusações contra ele formuladas. Nesse sentido, é a jurisprudência desta Corte de Contas (Acórdão 3487/2010-TCU-Primeira Câmara; 2.041/2008, 2.599/2008, 2.998/2008 e 4.737/2008 - TCU - 2ª Câmara; 1.467/2008 e 1.941/2008 - TCU - Plenário) .
63.	Com relação à observância ao princípio da proporcionalidade, entende-se que a imputação do débito ao responsável corresponde aos recursos efetivamente repassados no âmbito do ajuste examinado, o que, atende adequadamente ao referido postulado, porquanto o ex-prefeito não se desincumbiu do ônus da prova da regularidade da aplicação de recursos públicos, nos termos do art. 70, parágrafo único, da Constituição Federal, bem assim o art. 93 do Decreto-Lei 200/1967 c/c o art. 66 do Decreto 93.872/1986, restando prejudicada a comprovação de atingimento da finalidade pública proposta no convênio.
64. 	No tocante à aplicabilidade do princípio da razoabilidade ao caso vertente, se faz necessária a aferição da lógica do razoável, que está implicitamente prevista no art. 5º da LINDB, segundo o qual "na aplicação da lei, o juiz atenderá aos fins sociais a que ela se dirige e às exigências do bem comum". 
65.	Nesse contexto, importante ressaltar que a tese da "lógica do razoável" já restou evidenciada no âmbito deste Tribunal, conforme excerto de Voto condutor do Acórdão 11231/2015-TCU-Segunda Câmara, de relatoria do Ministro Augusto Nardes (TC Processo 030.349/2008-4) :
17. De outro lado, a par das irregularidades atribuídas ao recorrente frente a todos os elementos que conformam a situação fática, e em busca da decisão mais justa, concordo com o auditor da Serur, quando afirma que (...) "é de mister a utilização da 'lógica do razoável', que tem tanta dignidade quanto a lógica tradicional pura, porém uma lógica impregnada de pontos de vista estimativos, de critérios de valoração e de pautas axiológicas".
66.	No caso concreto, a estimativa, o critério de valoração e a pauta axiológica devem levar em conta a atuação do homem médio, aquele cuja diligência, zelo, ética e moral sejam representativos da população brasileira. É dizer, deve-se comparar a conduta do causador do dano com aquele esperado de um homem médio para se verificar se ocorreu ou não erro de conduta.
67.	Esse posicionamento resta reiterado no âmbito do Acórdão 33/2005-TCU-Plenário, Relator Ministro Benjamin Zymler (TC Processo 003.192/2001-0) , consoante excerto abaixo reproduzido:
19. Ao analisar a existência de culpa, em qualquer uma de suas modalidades, adotarei como parâmetro para comparação a conduta esperada de um homem médio, diligente e probo - o equivalente ao princípio romano do bonus pater familiae. Ressalto ser pacífica a assimilação desse princípio pelo direito pátrio, tanto que, na época em que ocorreram os fatos ora sob exame, ele estava insculpido nos arts. 1.300 e 1.301 do Código Civil, no art. 153 da Lei das Sociedades Anônimas e no art. 142 do Código Comercial.
20. Desse princípio decorre que o agente público deverá agir como se estivesse cuidando dos seus próprios negócios, respondendo pelos danos que vier a causar em decorrência de condutas desidiosas ou temerárias. Assim, nas palavras de José Aguiar Dias, "a culpa pode ser entendida como a falta de diligência na observância da norma de conduta, isto é, o desprezo, por parte do agente, do esforço necessário para observá-la, com resultado não objetivado, mas previsível, desde que o agente se detivesse na consideração das consequências eventuais de sua atitude." (Da Responsabilidade Civil. 6ª ed. Rio de Janeiro: Forense, 1979) ".
68.	Isso posto, cabe aduzir a seguinte indagação: É exigível de um prefeito municipal que recebe recursos federais, por meio de convênio, que tenha a plena consciência que a celebração desse ajuste pressupõe mútua colaboração entre os partícipes e que a transferência informal da execução do objeto à entidade estranha ao ajuste, e, posteriormente, promovendo o ressarcimento ao verdadeiro executor do evento, constitui-se em burla ao pressuposto do interesse recíproco, de forma a romper o liame de causalidade entre os recursos repassados e as despesas executadas?
69.	Nesse sentido, era de se esperar de um gestor médio que cumprisse com o convênio pactuado atuando diretamente na execução da avença e não como mero intermediador dos recursos federais.
70.	Dessa forma, entende-se que os princípios da razoabilidade e da proporcionalidade foram plenamente observados na análise de todo o compêndio processual.
71.	Portanto, as alegações de defesa apresentadas não devem ser acolhidas.
Argumentos
72.	Os órgãos de controle interno e externo se basearam na conclusão do Ministério do Turismo, uma vez que também não analisaram os documentos financeiros, os quais poderiam suprir eventuais ausências de documentos físicos.
Análise
73.	Ao contrário do alegado pela defesa, os documentos financeiros constantes dos autos (peça 1, p. 50-68 e 73-83) foram devidamente analisados nesta fase externa da TCE, cujo resultado corrobora as conclusões contidas na Nota Técnica de Reanálise 712/2012 (peça 1, p. 114-116) e Nota Técnica de Reanálise 732/2013 (peça 1, p. 145-147) . Por seu turno, tendo em vista, que, segundo o responsável, não foram instaurados procedimentos licitatórios para contratação de serviços, não houve análise nesse sentido. Por fim, registre-se que não foram localizados documentos financeiros capazes de suprir eventuais ausências de documentos físicos inexistentes. Aliás, apesar de alegado, a defesa não indicou quais seriam esses documentos.
74.	Nesse sentido, não se pode verificar o nexo causal entre os recursos federais repassados e as despesas porque a relação de pagamentos (peça 1, p. 52) e as notas fiscais e recibo (peça 1, p. 74-79) e os extratos bancários (peça 1, p. 58-64 e 80) indicam transferência de recursos para o Sindicato Rural de Cáceres, pessoa jurídica de direito privado estranha ao convênio em epígrafe. Desse modo, resta inviável associar-se, com razoabilidade e qualquer grau de certeza, os atos da dinâmica financeira do convênio aos desembolsos ali formalmente declarados (Acórdão 2161/2006-TCU-Segunda Câmara) . Além disso, cabe destacar uma vez mais que os responsáveis não comprovaram que as empresas que não detinham direitos de exclusividade dos artistas pagaram o cachê aos cantores que participaram do evento.
75.	Assim, se é certo que os recursos repassados entraram na conta bancária específica e destinada a um determinado fim, não há qualquer indício seguro sobre qual o destino que lhes foi dado. Não há, então, como presumir que tenham sido utilizados para os fins pactuados, nem como afastar acima de qualquer dúvida a possibilidade de desvio ou locupletamento do responsável pela gestão dos recursos. A jurisprudência desta Corte de Contas informa que a mera execução física do objeto ou de parte dele, por si só, não comprova que os recursos foram aplicados corretamente, cabendo ao responsável demonstrar o nexo causal entre os recursos que lhe foram repassados e os documentos de despesas referentes à execução, tais como notas de empenho, recibos, notas fiscais, relação de pagamentos, extratos bancários, de forma que seja possível confirmar que o serviço foi executado com os recursos transferidos.
76.	Esse entendimento fundamenta-se no dever de prestar contas, previsto no parágrafo único do art. 70 da Constituição Federal, bem como em outros normativos infraconstitucionais aplicáveis aos instrumentos de repasse celebrados entre a União e demais entes da federação. Nesse sentido, são os Acórdão 7200/2018-TCU-Segunda Câmara, da relatoria do Ministro Marcos Bemquerer; 9544/2017-TCU-2ª Câmara, da relatoria do Ministro Augusto Sherman; 5170/2015-TCU-1ª Câmara, da relatoria do Ministro Walton Alencar Rodrigues, dentre outros precedentes.
77.	Portanto, as alegações de defesa apresentadas não devem ser acolhidas.
Argumentos
78.	Os documentos financeiros encaminhados pelo responsável comprovam sua boa-fé. 
79.	No caso em exame, é patente a boa-fé do responsável.
Análise
80.	No âmbito do TCU, é considerado de boa-fé o responsável que, embora tenha concorrido para o dano ao erário ou outra irregularidade, seguiu as normas pertinentes, os preceitos e os princípios do direito. A análise, portanto, é feita sob o ponto de vista objetivo, sem que seja necessária a comprovação de má-fé (dolo) , mas apenas da ausência de boa-fé objetiva (Acórdão 8987/2018-TCU-Primeira Câmara) .
81.	Reproduzindo o entendimento de Luiz Felipe Bezerra Almeida Simões, em estudo publicado na Revista do TCU 88, 2001, pp. 71/4, temos que:
Devemos, assim, examinar, num primeiro momento, diante de um caso concreto e nas condições em que o agente atuou, qual o cuidado exigível de uma pessoa prudente e de discernimento. Assim o fazendo, encontraremos o cuidado objetivo necessário, fundado na previsibilidade objetiva. Devemos, a seguir, comparar esse cuidado genérico com a conduta do agente, intentando saber se a conduta imposta pelo dever genérico de cuidado harmoniza-se com o comportamento desse agente. A resposta negativa leva à reprovabilidade da sua conduta, à culpa e, enfim, à não caracterização da boa-fé objetiva.
82.	No caso concreto, não há elementos que afastem a conclusão de que o ex-prefeito não se pautou com o cuidado exigível de uma pessoa prudente e de discernimento, que teria atuado de forma compatível com os preceitos e os princípios do direito público. Portanto, não se vislumbra, nos autos, elementos que permitam outra convicção.
83.	Portanto, as alegações de defesa apresentadas não devem ser acolhidas.
Argumentos
84.	O princípio do enriquecimento sem causa não foi observado na análise do órgão concedente porque não foi comprovado que os serviços tenham sido mal prestados, superfaturados ou executados com má-fé.
Análise
85.	Consoante já demonstrado nesta análise de alegações de defesa, o nexo de causalidade entre os recursos federais repassados e as despesas executadas restou afastado tendo em vista a execução do objeto por terceiro estranho ao convênio. Desse modo, não há que se falar em enriquecimento sem causa da Administração Pública, porquanto o Município não logrou demonstrar a correta execução do objeto pactuado, na condição de convenente, conforme previsto no plano de trabalho, embora tenha recebido os recursos correspondentes. 
86.	Além disso, a quantificação do débito observou a jurisprudência do TCU, segundo a qual, esse valor não pode exceder o total de recursos repassados, nos casos de não comprovação da regular execução do objeto (Acórdão 439/2005-TCU-Plenário) .
87.	Cabe destacar, ainda, que a apuração de responsabilidade nas matérias submetidas à apreciação do TCU não se vincula à indicação de má-fé ou conduta dolosa do agente. Nesse sentido, nos termos do parágrafo único do art. 70 da Constituição Federal, impõe-se ao gestor público o dever de demonstrar a boa e regular aplicação dos recursos sob sua guarda, sendo que a omissão ou falta de exação no cumprimento dessa obrigação induz à presunção de culpa. 
88.	Portanto, as alegações de defesa apresentadas não devem ser acolhidas.
Argumentos
89.	No presente caso, operou-se a prescrição quinquenal, uma vez que os recursos foram repassados em 13/10/2009 e o responsável foi citado em 11/3/2016.
Análise
90.	Acerca da prescrição, cabe destacar recente decisão do STF, no julgamento do RE 636886 (Rel. Ministro Alexandre de Moraes) , apreciando o tema 899 da repercussão geral, no qual restou fixado a seguinte tese: "É prescritível a pretensão de ressarcimento ao erário fundada em decisão de Tribunal de Contas" (Ata 10, de 20/04/2020. DJE 104, divulgado em 28/04/2020) .
91.	Considerando que o TCU ainda não se pronunciou sobre os efeitos do julgamento de mérito da referida decisão do STF em relação às pretensões de ressarcimento ao erário veiculadas por meio dos processos de tomada de contas especiais, por cautela, deve-se adotar a orientação da Corte de Contas, na pendência de julgamento do RE 636.886, mesmo reconhecida sua repercussão geral, no sentido de que a matéria ali tratada alcançaria tão somente a fase judicial de cobrança do título extrajudicial, não atingindo os processos de controle externo.
92.	A suspensão pelo STF das demandas nas quais esteja em questão a prescritibilidade da pretensão de ressarcimento ao erário com base em decisão de tribunal de contas (RE 636.886/STF) alcança tão somente a fase judicial de cobrança do título extrajudicial, não atingindo os processos de controle externo em trâmite. Até julgamento definitivo em contrário pelo STF, permanece o entendimento do TCU acerca da imprescritibilidade das pretensões de ressarcimento decorrentes de tomadas de contas especiais. (Acórdão 1267/2019-TCU-Plenário, Relator: Min. AROLDO CEDRAZ e Acórdão 7930/2018-TCU-Segunda Câmara, Relatora: Min. ANA ARRAES) .
93.	No que concerne à possibilidade de aplicação de sanções pelo Tribunal, cabe destacar que não ocorreu a prescrição da pretensão punitiva, uma vez que os recursos foram repassados pelo órgão concedente em 13/10/2009 (peça 1, p. 46) e o ato de ordenação de citação ocorreu em 14/6/2017 (peça 21) .
94.	Portanto, as alegações de defesa apresentadas não devem ser acolhidas.
Argumentos
95.	Quando há malversação dos recursos federais repassados, o único ente lesado é o próprio município, pois a União não é atingida com o desvio, por isso o ex-prefeito responde sozinho no âmbito desta TCE, conforme entendimento do STJ (Recurso Especial 925.494 - RN (200710030069-9) e Súmula 209) .
96.	Por isso, o responsável sancionou a Lei Municipal 2202/2009, com vistas a garantir lisura aos recursos federais recebidos.
Análise
97.	As transferências voluntárias realizadas pela União, por intermédios de convênios e outros instrumentos congêneres, constituem um sistema de cooperação com os demais entes da federação e organizações não-governamentais, para execução descentralizada de ações de interesse recíproco, financiadas com recursos do orçamento federal sem prejuízo de eventuais contrapartidas dos convenentes. A prestação de contas ordinária desses recursos, em princípio, deve ser obrigatoriamente apresentada ao órgão concedente, consoante cláusulas contratuais expressas com base nas disposições da IN/STN 01/97, para os convênios firmados até 14/04/2008, ou do Decreto nº 6.170/2007 e suas alterações e pela Portaria Interministerial nº 127/2008 para os demais períodos.
98.	Caso não o façam, por iniciativa própria, o órgão concedente o compele mediante a instauração de tomada de contas especial, a qual passa pelos demais procedimentos de controle interno comuns às tomadas e prestações de contas ordinárias anuais ou extraordinárias, para posterior remessa ao Tribunal de Contas da União que detém a prerrogativa constitucional para julgamento, sem prejuízo das competências, para, de ofício, fiscalizar esses convênios, com fulcro no art. 71, inciso VII, da Constituição Federal c/c o art. 41, inciso IV, da Lei Orgânica.
99.	Com relação ao teor do que sumulou o STJ por meio do Enunciado 209, no qual foi avaliada a competência dos órgãos estaduais para investigar e julgar eventuais desvios praticados nos âmbitos estadual e municipal, entende-se que a tese da defesa não deve prosperar porque não há dúvidas de que o TCU tem competência para julgar os responsáveis no âmbito de convênios firmados entre a União e outras entidades de quaisquer esferas de Governo, em razão do que prescreve o art. 71, II, da Constituição Federal e sua Lei Orgânica, independentemente, se do ponto de vista contábil, tais recursos integram balanços orçamentários do ente convenente, para efeitos da Lei de Responsabilidade Fiscal e de outras normas de contabilidade pública.
100.	Além disso, a questão relativa à escolha do fórum adequado para o ajuizamento de ações judiciais por órgãos municipais ou estaduais contra administradores que não prestaram contas ou aplicaram irregularmente os recursos federais recebidos refoge às atribuições do TCU, por se tratar de matéria sujeita à apreciação exclusivamente pelo Poder Judiciário.
101.	Vale registrar que quando há ajuizamento de ações judiciais após o trânsito em julgado da decisão definitiva do TCU que condene o responsável em débito e/ou multa, exaure-se o exercício de sua competência. Nesta fase, o acórdão proferido constitui título executivo, por força do § 3º do art. 71 da Constituição Federal, que será executado junto ao Poder Judiciário.
102.	Dessa forma, é irrelevante para o TCU se a discussão judicial de cobrança da prestação de contas ou da execução do título executivo representado por seu acórdão seja promovido na justiça comum estadual ou na justiça comum federal, com o concurso do Ministério Público Estadual ou Federal ou das Consultorias Jurídicas.
103.	Por seu turno, na hipótese em que o recurso federal tenha se incorporado ao patrimônio do município e a União não tenha manifestado interesse em agir no caso específico, aplica-se a Súmula  209 do STJ: "Compete à Justiça Estadual processar e julgar prefeito por desvio de verba transferida e incorporada ao patrimônio municipal". Porém, essa hipótese excepcional não tem o condão de afastar o entendimento do STJ consignado no âmbito da Súmula 208, segundo a qual: "Compete à Justiça Federal processar e julgar prefeito municipal por desvio de verba sujeita a prestação de contas perante órgão federal".
104.	Portanto, as alegações de defesa apresentadas não devem ser acolhidas.
Argumentos
105.	O TCU admite a subcontratação parcial em situações excepcionais, tais como, a ora examinada, conforme estabelecido no art. 116 da Lei 8666/1993.
106.	No instrumento de convênio não há vedação expressa quanto à celebração de subcontratações.
Análise
107.	De acordo com a cláusula terceira, inciso II, alínea "h", do instrumento de convênio (peça 1, p. 27) , restou pactuada entre os partícipes a obrigatoriedade de observação aos ditames estabelecidos pela Lei 8666/1993.
108. 	Por seu turno, a Lei 8.666/1993 trata da subcontratação no seu art. 72: "o contratado, na execução do contrato, sem prejuízo das responsabilidades contratuais e legais, poderá subcontratar partes da obra, serviço ou fornecimento, até o limite admitido, em cada caso, pela Administração".
109. 	Pela lei de licitações, conclui-se que apenas partes do objeto podem ser subcontratadas, e desde que autorizado previamente pela Administração, situação diversa do que ocorreu no convênio sob exame. Dessa forma, a subcontratação deve ser tratada como exceção, sendo somente admitida a de forma parcial e, ainda assim, desde que demonstrada a inviabilidade técnico-econômica da execução integral do objeto por parte da contratada, e que haja autorização formal do concedente, esse é o entendimento atual desta Corte de Contas (Acórdão 834/2014-TCU-Plenário) .
110.	Além disso, importante registrar que a subcontratação ocorreu de maneira informal, haja vista que o convênio entre o Município convenente e o Sindicato Rural de Cáceres teria sido pactuado somente quatro meses após a realização do evento objeto do ajuste.
111.	Portanto, as alegações de defesa apresentadas não devem ser acolhidas.
Argumentos
112.	A alteração do executor do objeto do convênio foi informada ao Ministério do Turismo, que aprovou a solicitação do responsável.
Análise
113.	Apesar de não constar a data do Ofício 107/2009, do Município de Cáceres, parcialmente transcrito pela defesa (peça 54, p. 22) , sabe-se que ele foi encaminhado ao Ministério do Turismo após o Ofício 1794/2009/CGMC/SNPTur/MTur, datado de 3/12/2009, no qual foi solicitado ao responsável a apresentação da prestação de contas final do convênio. 
114.	Dessa forma, diferentemente do alegado pela defesa, não se pode afirmar que o órgão concedente aprovou a alteração de entidade convenente, uma vez que a informação foi encaminhada pelo responsável cerca de cinco meses após a realização do evento objeto do convênio, quando qualquer manifestação do Ministério do Turismo não teria mais efeito algum. 
115.	Aliás, registre-se que, na resposta ao Município, o órgão instaurador não se pronunciou acerca da alteração informada (mesmo porque não tinha ciência do inteiro teor do instrumento celebrado entre o Município convenente e o Sindicato, tampouco, a sua data de celebração) , tendo apenas autorizado a prorrogação de prazo para apresentação da prestação de contas (peça 19, p. 19-20) . Assim, verificou-se que a subcontratação ocorreu de maneira informal e sem autorização do órgão concedente.
116.	Portanto, as alegações de defesa apresentadas não devem ser acolhidas.
Argumentos
117.	As circunstâncias atenuantes contidas no Voto condutor do Acórdão 670/2008-TCU-Plenário se aplicam no presente caso: os objetivos das avenças eram essenciais para o regular desenvolvimento das atividades; não houve evidências de preços abusivos a fim de beneficiar eventual fornecedor, não ficou evidenciada a má-fé na conduta dos dirigentes e não há pendências em relação aos serviços prestados.
Análise
118.	Compulsando a decisão trazida a lume pela defesa, verificou-se que as mencionadas atenuantes aplicadas no julgamento das contas dos responsáveis não se coadunam com o caso examinado neste processo. Com efeito, não é razoável admitir que a realização da Expoagro, embora importante para economia do Município, conforme consignado nas justificativas do plano de trabalho do ajuste (peça 1, p. 8) , seja considerada atividade essencial para o regular desenvolvimento municipal, uma vez que já restou demonstrado nesta instrução que se trata de evento privado, que tradicionalmente era realizado pelo Sindicato Rural de Cáceres, como o foi no ano sob exame e que contava também com a participação de patrocinadores.
119.	De igual modo, não restou caracterizada nos autos a compatibilidade dos preços praticados nos serviços contratados com os de mercado. Além disso, a boa-fé do responsável não foi devidamente comprovada consoante já analisado nesta instrução. Por fim, com relação a eventuais pendências nos serviços prestados, entende-se que seu exame está prejudicado em razão da realização do evento por terceiro estranho ao convênio, mediante subcontratação informal e sem autorização do órgão concedente. 
120.	Portanto, as alegações de defesa apresentadas não devem ser acolhidas.
Argumentos
121.	Não houve ressarcimento de despesas porque o Município autorizou o repasse ao Sindicato Rural de Cáceres, em 17/11/2009. O Sindicato abriu a conta bancária, em 18/11/2009. O pagamento dos artistas e das inserções em TV, objeto do convênio, ocorreu em 14/12/2009.
Análise
122.	Consoante já analisado nesta instrução, o próprio Sindicato Rural de Cáceres admitiu em sua defesa que havia custeado a realização do evento para ser ressarcido posteriormente (peça 34, p. 3) . De qualquer forma, a alegação de que o Sindicato efetuou o pagamento pelos serviços prestados somente após a transferência dos recursos federais pelo Ministério do Turismo tem o condão de refutar a urgência sustentada pelo responsável no sentido da necessidade de atribuição do objeto do convênio ao Sindicato, uma vez que, se a entidade sindical pagou pelos serviços prestados cerca de cinco meses após a realização do evento, de igual forma, o Município também poderia fazê-lo sem a necessidade de subcontratação informal do objeto ao Sindicato.
123.	Portanto, as alegações de defesa apresentadas não devem ser acolhidas.
Argumentos
124.	De acordo com o Voto condutor do Acórdão 2063/2012-TCU-Primeira Câmara, o Tribunal de Contas da União aceitou o pagamento de despesas de convênio com recursos repassados posteriormente.
Análise
125.	Passando em revista o decisum trazido a lume pela defesa, verificou-se que o caso ali examinado é divergente daquele constante dos presentes autos. Em primeiro lugar, na referida decisão não houve subcontratação do objeto do convênio para uma terceira entidade estranha ao ajuste, de forma a romper o liame de causalidade dos recursos repassados. Além disso, o prefeito municipal, citado na referida decisão, agindo com a cautela própria de um homem médio, promoveu a inclusão de cláusulas contratuais, segundo as quais, o pagamento à empresa somente ocorreria após a realização dos serviços e, por fim, fixou no instrumento pactuado que os recursos necessários para seu pagamento seriam oriundos de repasse do Ministério do Turismo, o que difere da conduta adotada pelo responsável, que repassou a execução do objeto conveniado, sem autorização do órgão concedente e de maneira informal, uma vez que o subconvênio somente teria sido pactuado quatro meses após a realização do evento.
126.	Portanto, as alegações de defesa apresentadas não devem ser acolhidas.
Argumentos
127.	Não há ilegalidade na venda de ingressos porque não havia proibição expressa no instrumento de convênio.
128.	Nos dias dos shows custeados com recursos públicos federais, a entrada foi gratuita. Os recursos arrecadados com a venda de cartelas foram destinados à aquisição de prêmios para sorteios. Portanto, não há que se falar em omissão de receitas porque o intuito do Acórdão 96/2008-TCU-Plenário é evitar lucro entre os partícipes.
129.	Se o Ministério do Turismo não conseguiu aferir se houve lucro com a venda de ingressos, não é justo supor, quase dez anos depois, que a referida venda foi lucrativa.
Análise
130.	As ações realizadas no âmbito do presente ajuste consistiram na contratação do cantor Amado Batista e da dupla Alecir e Alessandro, além dos serviços de divulgação do evento em TV (peça 1, p. 12) . Dessa forma, depreende-se do exame das ações que compõem o objeto do convênio, por exemplo, que os serviços de divulgação custeados com os recursos federais repassados compreenderam todo o evento denominado 44ª Expoagro Cáceres, beneficiando assim todos os participantes do evento, ainda que não fossem signatários do Convênio 704194/2009. É dizer, pela natureza das ações acima detalhadas, o apoio à realização do evento pelo Município convenente constitui-se em parte intrínseca da própria Expoagro.
131.	De acordo com a Nota Técnica de Reanálise 712/2012 (peça 1, p. 114-116) , "houve venda de cartelas para concorrer ao Show de prêmios, servindo de ingressos, por meio de cartão magnético, para adentrar no recinto".
132.	Isso posto, pode-se, desde já, ressaltar a imperiosa necessidade de demonstração, no âmbito da prestação de contas do ajuste, dos valores arrecadados durante a realização do evento, de forma a revertê-los em favor do convênio ou a promover o devido recolhimento aos cofres do Tesouro Nacional. Esse raciocínio se impõe porque se uma entidade privada, como o Sindicato Rural de Cáceres, que exerce atividade privada e a Administração Pública presta-lhe serviços de divulgação do evento, as receitas advindas dessa atividade econômica necessitam ser demonstradas com vistas à verificação da efetiva existência da mútua cooperação do convênio, condição imprescindível para sua celebração.
133.	No caso sob exame, o instrumento do convênio não vedou a venda de ingressos, mas fixou como obrigação do convenente (peça 1, p. 29) :
dd) assegurar que os valores arrecadados com a cobrança de ingressos em shows e eventos ou venda de bens e serviços produzidos ou fornecidos no âmbito deste Convênio sejam revertidos para a consecução do objeto ofi recolhidos à conta do Tesouro Nacional, quando for o caso.
134.	Nesse contexto, entende-se que a prestação de contas de convênio, cujo objeto contemplou a realização de evento que contou com patrocinadores, além da venda de cartelas, deveria demonstrar a efetiva participação dessas parcerias financeiras na consecução do objeto, com vistas à possível reversão desses valores para sua consecução ou para recolhimento à conta do Tesouro Nacional, não sendo suficiente para desincumbir-se desse ônus a mera afirmação do responsável no sentido de que os valores teriam sido utilizados para a aquisição de prêmios, consoante sustentado pela defesa.
135.	Além disso, cabe registrar que, no âmbito deste Tribunal, a não comprovação da arrecadação de outros recursos alheios ao convênio, bem assim a não destinação para a consecução do objeto conveniado ou não recolhimento à conta do Tesouro Nacional, por si só, já justifica a imputação do dano pelo valor total dos recursos repassados ao convenente. 
136.	Nessa linha, cita-se o entendimento registrado nas propostas de deliberação que acompanham os Acórdão 96/2008-TCU-Plenário, de relatoria do Ministro Benjamim Zymler, 6036/2015-TCU-2ª Câmara, de relatoria do Ministro-Substituto Marcos Bemquerer Costa, e 7246/2016 - Primeira Câmara, de relatoria do Ministro Weder de Oliveira.
137.	Por fim, cabe ressaltar que é notório que esses eventos que contam com patrocinadores, vendem produtos e promovem sorteios são rentáveis e não necessitam de aporte de recursos públicos, que são escassos e devem privilegiar unicamente eventos abertos ao público que não segreguem os participantes, pois isso caracteriza claramente o financiamento público de evento privado lucrativo.
138.	Portanto, as alegações de defesa apresentadas não merecem acolhimento.
Argumentos
139.	Não ocorreu a execução de despesas com publicidade constando o nome de autoridades, o que se tem na maioria dos eventos são faixas de agradecimentos custeadas com recursos próprios. Contudo, tal fato foi superado na análise realizada pelo Ministério do Turismo, no âmbito da Nota Técnica de Reanálise 712/2012.
Análise
140.	Em que pese a ressalva constante no âmbito da Nota Técnica de Reanálise 712/2012 (peça 1, p. 114-116) , não restou devidamente caracterizada a ocorrência de despesas com publicidade que caracterizassem a promoção pessoal de autoridades ou de servidores, conforme vedação contida no parágrafo único da cláusula décima nona do instrumento de convênio.
141.	Portanto, ainda que subsistam as demais irregularidades que maculam a execução do ajuste em tela, entende-se que, no caso específico deste tópico, as alegações de defesa apresentadas podem ser acolhidas.
Argumento
142.	De acordo com a Súmula STF 473, a decisão administrativa que reprovou a prestação de contas sem analisar a parte financeira do convênio deve ser anulada.
143.	Os autos devem retornar ao Ministério do Turismo para realização da análise financeira do convênio.
Análise
144.	Consoante já demonstrado no exame das alegações de defesa acima consolidadas, a ausência de análise financeira do convênio em epígrafe pelo órgão instaurador não se constitui em nulidade processual, uma vez que a análise técnica, promovida no âmbito da Nota Técnica de Reanálise 712/2012 (peça 1, p. 114-116) e da Nota Técnica de Reanálise 732/2013 (peça 1, p. 145-147) , já havia identificado óbice instransponível à aprovação do convênio com repercussão na própria análise financeira, consubstanciado na verificação de que o executor do evento objeto da avença fora, na verdade, o Sindicato Rural de Cáceres, ou seja, a promoção de análise financeira somente teria o condão de ratificar as conclusões apontadas pela análise técnica.
145.	Além disso, os princípios constitucionais da ampla defesa e do contraditório foram devidamente observados e materializados com a apresentação de alegações de defesa pelo responsável que ora estão sendo devidamente apreciadas, sem prejuízo de eventual interposição de recursos, ocasiões em que o defendente poderá, caso queira, refutar as acusações contra ela formuladas. Nesse sentido, é a jurisprudência desta Corte de Contas (Acórdão 3487/2010-TCU-Primeira Câmara; 2.041/2008, 2.599/2008, 2.998/2008 e 4.737/2008 - TCU - 2ª Câmara; 1.467/2008 e 1.941/2008 - TCU - Plenário) .
146.	Portanto, as alegações de defesa apresentadas não devem ser acolhidas.
Alegações de defesa apresentadas pelo Sindicato Rural de Cáceres (peça 34) :
Argumentos
147.	A utilização dos recursos federais repassados ocorreu sem dolo ou locupletamento dos responsáveis.
148.	Não resta caracterizada ilicitude advinda de má-fé ou dolo dos gestores.
149.	Não houve erro, culpa ou dolo, o ressarcimento ocorreu apenas por conta do atraso no repasse dos recursos federais.
Análise
150.	A apuração de responsabilidade nas matérias submetidas à apreciação do TCU não se vincula à indicação de conduta dolosa ou má-fé do agente. Nesse sentido, nos termos do parágrafo único do art. 70 da Constituição Federal, impõe-se ao gestor o dever de demonstrar a boa e regular aplicação dos recursos sob sua guarda, sendo que a omissão ou falta de exação no cumprimento dessa obrigação induz à presunção de culpa. Com efeito, cabe aos gestores demonstrar, por meio da competente prestação de contas, que o patrimônio público foi administrado com estrita observância dos dispositivos legais e regulamentares pertinentes. Caso contrário, restará presumida sua culpa.
151.	Cabe ressaltar que para haver condenação pelo TCU se mostra suficiente a caracterização apenas de culpa do agente (negligência, imprudência e imperícia) . A inteligência do Acórdão 1148/2006-TCU-Plenário segue norteando que a obrigação de reparar carece de ausência de dolo ou culpa ou prova de desvio ou locupletamento, basta que seja verificada culpa strictu sensu, conforme excerto a seguir:
57. Relativamente às afirmações trazidas pela ilustre Magistrada e pelo Engenheiro responsável pela obra de que não houve dolo, fraude ou conluio, bem como quanto às respectivas condutas ilibadas, necessário enfatizar que este representante do Ministério Público não questiona tais afirmações. Sobre o tema, não vemos no processo elemento algum a por em dúvida os valores éticos e morais dos referidos responsáveis no trato com a coisa pública.
58. Contudo, a obrigação de reparar o dano causado ao erário advém também da conduta culposa stricto sensu, que traduz um descuido no atuar, um descumprimento de um dever, seja pela negligência, seja pela imprudência ou pela imperícia. A esse respeito, convém recordar as judiciosas ponderações constantes no Voto condutor da Decisão nº 207/2002 - Plenário: 'Restaria letra morta o princípio geral de direito que determina que todo o que causa prejuízo a outrem, dolosa ou culposamente, tem o dever de indenizar, dever esse que, na área pública, a Tomada de Contas Especial é o instrumental de concretização.
O dever de indenizar também nasce do dano causado por culpa do agente. São irrelevantes o dolo ou a prova de que tenha obtido benefício para si ou para seus familiares. A presença de dolo e de eventual locupletamento são circunstâncias que, quando presentes, conferem maior gravidade ao ato ilícito e devem ser avaliadas por ocasião da imposição da multa. A ausência de dolo e de locupletamento por parte do responsável não o exime do dever de recompor o dano a que deu causa por meio de atuação imprudente e desautorizada.
152.	No caso sob exame, a demonstração do nexo de causalidade entre os recursos federais repassados e as despesas executadas no âmbito do convênio sob exame restou prejudicada com a subcontratação informal do Sindicato Rural de Cáceres pelo Município convenente sem a autorização do órgão repassador.
153.	Portanto, as alegações de defesa apresentadas não devem ser acolhidas.
Argumentos
154.	Os recursos foram utilizados para pagamento dos artistas que engrandeceram o evento.
155.	A finalidade social do evento foi atingida e a população foi beneficiada com a aplicação dos recursos federais.
Análise
156.	Em que pese a promoção de citação do Sindicato Rural de Cáceres e do ex-prefeito municipal para apresentarem alegações de defesa quanto à comprovação de que as empresas que não detinham direitos de exclusividade dos artistas pagaram o cachê aos cantores que participaram do evento, fato é que os referidos responsáveis quedaram-se silentes quanto a esse item específico.
157.	Em relação à contratação de artistas para a realização de shows por meio de inexigibilidade de licitação, o Acórdão 96/2008-TCU-Plenário, Sessão de 30/1/2008, prolatado em feito relatado pelo Exmo. Ministro Benjamim Tyler, determinou ao Ministério do Turismo, dentre outras, a obrigatoriedade de adoção de algumas providências a serem tomadas pela Convenente na execução de Convênio com recursos federais, as quais deveriam ser comprovadas quando da prestação de contas, sob pena de glosa dos valores envolvidos: 
9.5.1. quando da contratação de artistas consagrados, enquadrados na hipótese de inexigibilidade prevista no inciso III do art. 25 da Lei nº 8.666/1992, por meio de intermediários ou representantes:
9.5.1.1. deve ser apresentada cópia do contrato de exclusividade dos artistas com o empresário contratado, registrado em cartório. Deve ser ressaltado que o contrato de exclusividade difere da autorização que confere exclusividade apenas para os dias correspondentes à apresentação dos artistas e que é restrita à localidade do evento; 
9.5.1.2. o contrato deve ser publicado no Diário Oficial da União, no prazo de cinco dias, previsto no art. 26 da Lei de Licitações e Contratos Administrativos, sob pena de glosa dos valores envolvidos.
158.	Posteriormente, a jurisprudência dessa Corte de Contas sobre o tema evoluiu, e no Acórdão 1435/2017-TCU-Plenário, Sessão de 5/7/2017, proferido em processo de Consulta relatado pelo Exmo. Ministro Vital do Rêgo (com Voto de Revisor do Exmo. Ministro Augusto Sherman) , o TCU respondeu ao Ministério do Turismo o seguinte: 
9.2.1. a apresentação apenas de autorização/atesto/carta de exclusividade que confere exclusividade ao empresário do artista somente para o (s) dia (s) correspondente (s) à apresentação deste, sendo ainda restrita à localidade do evento, não atende aos pressupostos do art. 25, inciso III, da Lei 8.666/1993, representando impropriedade na execução do convênio; 
9.2.2. do mesmo modo, contrariam o sobredito dispositivo legal as situações de contrato de exclusividade - entre o artista/banda e o empresário - apresentado sem registro em cartório, bem como de não apresentação, pelo convenente, do próprio contrato de exclusividade; 
9.2.3. tais situações, no entanto, podem não ensejar, por si sós, o julgamento pela irregularidade das contas tampouco a condenação em débito do (s) responsável (is) , a partir das circunstâncias inerentes a cada caso concreto, uma vez que a existência de dano aos cofres públicos, a ser comprovada mediante instauração da devida tomada de contas especial, tende a se evidenciar em cada caso, entre outras questões, quando: 
9.2.3.1. houver indícios de inexecução do evento objeto do convênio; ou
9.2.3.2. não for possível comprovar o nexo de causalidade, ou seja, que os pagamentos tenham sido recebidos pelo artista ou por seu representante devidamente habilitado, seja detentor de contrato de exclusividade, portador de instrumento de procuração ou carta de exclusividade, devidamente registrados em cartório.
159.	Desse julgado, extrai-se o entendimento de que o pressuposto é que a inexigibilidade se aplica somente a artista ou banda e não a produtora de eventos e, portanto:
a) A contratação de artistas, via intermediário, por inexigibilidade de licitação, baseada em exclusividade, deve ser feita mediante a apresentação de Contrato de Exclusividade.
b) Não são contratos de exclusividade considerados legalmente válidos para fins de contratação de intermediários de artistas por inexigibilidade, a serem pagos com recursos federais, os documentos: i. restritos ao dia do evento; ii. restritos à localidade do evento; iii. não registrados em cartório.
c) A não apresentação do contrato de exclusividade pela entidade convenente, ou a apresentação de contrato não considerado válido, configura burla ao art. 25, inciso III, da Lei 8.666/1993.
d) Em caso de ocorrência no disposto na alínea "c" (contratação indevida de intermediário de artistas por inexigibilidade) , para se considerar que há uma segunda irregularidade, de não comprovação da boa e regular utilização de recursos, causadora de danos ao Erário, deverá se verificar a ocorrência de uma dessas duas situações: i. inexecução física; ou ii. ausência de comprovação de nexo causal entre os recursos do convênio e pagamentos aos artistas (entenda-se como nexo causal, o pagamento ao artista, ao representante legal da banda, ou ao intermediário exclusivo legalmente constituído) .
163.	No caso sob exame, era obrigatório aos responsáveis comprovarem o efetivo pagamento de cachês às bandas e não somente o repasse ao intermediário contratado, pois não havia prova de que este tinha relação direta com as empresas. Assim, deveriam ter sido apresentadas notas fiscais e recibos emitidos em nome dos artistas assinados por seus representantes legais ou pelos seus empresários exclusivos, sendo que essa representação ou exclusividade deveria ser registrada em cartório. No entanto, consta nos autos somente nota fiscal e recibo que comprovam o pagamento apenas à empresa intermediária contratada (vide Tabela acima) .  
164. 	Não há, desse modo, comprovação de que os valores que teriam sido pagos à empresa intermediária correspondem aos que foram efetivamente pagos aos artistas que se apresentaram no evento, não sendo comprovado, assim, o nexo causal entre os recursos recebidos e os pagamentos efetuados. Descumpriu-se, assim, o estabelecido no Art. 70, parágrafo único, da Constituição Federal de 1988; art. 93, do Decreto-lei 200, de 25 de fevereiro de 1967; art. 50, §3º, da Portaria Interministerial 127/2008, Termo de Convênio (cláusula terceira, item II, alíneas "h", "i", "cc", "ll' e "mm") , Acórdão 96/2008-TCU-Plenário, e Acórdão 1435/2017-TCU-Plenário.
165.	Nesse sentido é o Voto do Exmo. Ministro Marcos Bemquerer, que fundamentou o Acórdão 4299/2014-TCU-Segunda Câmara:
9. Ademais, como destacado nas análises efetuadas pela Unidade Técnica e pelo MP/TCU, agrava a situação apresentada no Relatório do Tomador de Contas, de incerteza sobre o destino dado aos recursos federais, a ausência, nos autos, de recibos dos cachês supostamente pagos, o desconhecimento dos reais valores de mercado pagos às empresas indicadas para participarem do evento e a contratação por inexigibilidade de licitação em desacordo com o art. 25, inciso III, da Lei 8.666/1993, tendo em vista que as informações constantes do processo indicam que a empresa contratada não era representante exclusiva das bandas ou artistas indicados.
 (...) 
15. Tais elementos demonstram a ocorrência de pagamento à empresa contratada com recursos da conta específica do Convênio 482/2008, entretanto, não há como se afirmar que os valores pagos à empresa individual Marcos Correia Valdevino foram utilizados na realização do objeto pactuado, tampouco demonstram o nexo de causalidade entre as verbas repassadas e o fim a que elas se destinavam.
166.	No que se refere à responsabilidade, essa deve ser imputada ao Sr. Túlio Aurélio Campos Fontes (CPF XXX.290.337-XX) , exprefeito municipal de Cáceres/MT e gestor do convênio, solidariamente, com o Sindicato Rural de Cáceres (CNPJ 01.370.451/0001-83) , uma vez que a entidade foi a beneficiária do repasse irregular dos recursos federais transferidos ao referido Município, e tinham a obrigação de observar as disposições da Lei 4320/1964 e demais normas pertinentes, em relação à correta liquidação das despesas.
167.	Também poderia se cogitar a responsabilização da empresa contratada, uma vez que recebeu recursos federais pagos pela entidade convenente, provenientes do convênio em epígrafe, e não se comprovou o pagamento aos artistas contratados. Observa-se, entretanto, que não consta dos autos eventual contrato firmado com o órgão convenente com vistas ao estabelecimento de obrigação da empresa contratada no sentido de apresentar e guardar notas fiscais e recibos dos pagamentos efetuados aos artistas.
168.	Além disso, o art. 174, do Código Tributário Nacional dispõe que "a ação para a cobrança do crédito tributário prescreve em cinco anos, contados da data da sua constituição definitiva", enquanto que o art. 195, parágrafo único, estabelece que "os livros obrigatórios de escrituração comercial e fiscal e os comprovantes dos lançamentos neles efetuados serão conservados até que ocorra a prescrição dos créditos tributários decorrentes das operações a que se refiram".
169.	Assim, a empresa contratada não tem qualquer obrigação contratual ou legal de apresentar e guardar as notas fiscais emitidas por um prazo superior a cinco anos, o que já ocorreu, tendo em vista que o pagamento foi realizado em 15/12/2009 (peça 1, p. 80) . Não tendo como se lhe exigir provas que pudessem comprovar a correta execução financeira do objeto do convênio, não deve ser responsabilizada no que concerne, exclusivamente, à comprovação de pagamento dos cachês aso artistas.
170.	Nesse sentido é o Voto do Exmo. Ministro Relator Marcos Bemquerer, que fundamentou o Acórdão 10047/2015-TCU-Segunda Câmara:
28. Quanto à empresa MR Promoções e Eventos, penso que não se deve imputar à sociedade empresária responsabilidade pelo débito apurado nestes autos, porque a obrigação de comprovar a aplicação de recursos públicos no objeto pactuado é do administrador público, haja vista o ônus decorrente das normas mencionadas no item 25 supra de comprovar o correto emprego das verbas federais percebidas, mediante a apresentação de documentos que atestem, de modo claro, os gastos e o correspondente liame de causalidade entre as despesas efetuadas e os recursos recebidos .
29. Como bem assentou a unidade técnica, 'não havendo previsão contratual de que a empresa deveria entregar à Prefeitura de Palmeirina as notas fiscais e recibos dos pagamentos efetuados às bandas e não havendo mais a obrigação legal de a empresa guardar os documentos fiscais após cinco anos do fato, concluiu-se que seu direito de defesa resta prejudicado'.
171.	Do acima exposto, evidencia-se que não houve a comprovação da boa e regular gestão dos recursos. Portanto, devido ao relatado (não comprovação da regular execução financeira do ajuste) , resta caracterizada a ocorrência de dano aos cofres da União, ensejando uma citação complementar dos responsáveis para apresentarem alegações de defesa e/ou recolherem o valor total do débito quantificado.
172.	Portanto, as alegações de defesa apresentadas não devem ser acolhidas.
Argumentos
173.	Com a proximidade da data do evento e tendo em vista que o contrato com o empresário dos artistas previa a aplicação de multa em caso de não cumprimento, o Município celebrou convênio com o Sindicato rural de Cáceres.
174.	Devido ao atraso no repasse dos recursos federais, o Sindicato pagou o custo do show na época combinada, sob pena de responder por multa perante o empresário dos artistas.
Análise
175.	De acordo com a defesa do ex-prefeito municipal (peça 54, p. 30) , o pagamento dos artistas e à empresa responsável pelas inserções de divulgação em TV somente ocorreu em 14/12/2009, ou seja, após o repasse do Ministério do Ministério do Turismo, em 13/10/2009 (peça 1, p. 46) , o que derruba a tese de urgência na contratação do Sindicato na época do evento por conta de atraso no repasse de recurso federal, conforme sustentado pela defesa. Ora, se as empresas poderiam esperar o repasse do Governo Federal para receber do Sindicato pelos serviços prestados, também poderiam esperar o pagamento direto do Município de Cáceres, que era o ente convenente signatário do ajuste em comento.
176.	Portanto, as alegações de defesa apresentadas não devem ser acolhidas.
Argumentos
177.	Não foram cobrados ingressos da população.
Análise
178.	De acordo com o ex-prefeito municipal, não teria havido venda de ingressos, mas, admitiu-se a venda de cartelas para que o público concorresse a sorteios. De igual modo, a Nota Técnica de Reanálise 712/2012 (peça 1, p. 114-116) , asseverou que "houve venda de cartelas para concorrer ao Show de prêmios, servindo de ingressos, por meio de cartão magnético, para adentrar no recinto".
179.	De qualquer forma, se fazia necessária a demonstração, no âmbito da prestação de contas do ajuste, dos valores arrecadados durante a realização do evento, de forma a revertê-los em favor do convênio ou a promover o devido recolhimento aos cofres do Tesouro Nacional. Esse raciocínio se impõe porque quando uma entidade privada, como o Sindicato Rural de Cáceres, exerce atividade privada e a Administração Pública presta-lhe serviços de divulgação do evento, por exemplo, as receitas advindas dessa atividade econômica necessitam de ser demonstradas com vistas à verificação da efetiva existência da mútua cooperação do convênio, condição imprescindível para sua celebração.
180.	No caso sob exame, o instrumento do convênio não vedou a cobrança de ingressos ou a venda de bens e serviços, mas fixou como obrigação do convenente (peça 1, p. 29) :
dd) assegurar que os valores arrecadados com a cobrança de ingressos em shows e eventos ou venda de bens e serviços produzidos ou fornecidos no âmbito deste Convênio sejam revertidos para a consecução do objeto ou recolhidos à conta do Tesouro Nacional, quando for o caso.
181.	Nesse contexto, entende-se que a prestação de contas de convênio cujo objeto contempla realização de evento que contou com patrocinadores, além da venda de cartelas, deveria demonstrar a efetiva participação dessas parcerias financeiras na consecução do objeto, com vistas à possível reversão desses valores para sua consecução ou para recolhimento à conta do Tesouro Nacional, não sendo suficiente para desincumbir-se desse ônus a mera afirmação por parte do responsável no sentido de que os valores teriam sido utilizados para a aquisição de prêmios, consoante sustentado pela defesa.
182.	Além disso, cabe registrar que, no âmbito deste Tribunal, a não comprovação da arrecadação de outros recursos alheios ao convênio, bem assim a não destinação para a consecução do objeto conveniado ou não recolhimento à conta do Tesouro Nacional, por si só, já justifica a imputação do dano pelo valor total dos recursos repassados ao convenente. 
183.	Nessa linha, cita-se o entendimento registrado nas propostas de deliberação que acompanham os Acórdão 96/2008-TCU-Plenário, de relatoria do Ministro Benjamim Zymler, 6036/2015-TCU-2ª Câmara, de relatoria do Ministro-Substituto Marcos Bemquerer Costa, e 7246/2016 - Primeira Câmara, de relatoria do Ministro Weder de Oliveira.
184.	Portanto, as alegações de defesa apresentadas não merecem acolhimento.
Argumentos
185.	O processo deve ser remetido à Secex-MT como garantia de acesso à Justiça.
Análise
186.	Com o advento do processo eletrônico no âmbito do TCU, basta que o responsável ou o seu representante legal se cadastre para que tenha acesso aos autos em que figure no polo passivo, obtendo, caso queira, vistas ou cópias do processo, o que lhe confere celeridade e agilidade para o  exercício pleno do seu direito ao contraditório e à ampla defesa.
187.	Portanto, as alegações de defesa apresentadas não devem ser acolhidas.
Argumentos
188.	A apresentação posterior de documentação e de demais provas admitidas em direito deve ser autorizada.
Análise
189.	No âmbito do processo de controle externo, diversamente do que ocorre no processo civil e penal, não há possibilidade de se apresentar alegações finais, audiência de instrução e julgamento, assegurando-se a manifestação oral das partes no processo, tampouco há a fase de interrogatório por conta da ausência de previsão legal nesse sentido. Vale dizer, o processo de contas possui natureza eminentemente documental, cabendo à parte apresentar, juntamente com sua defesa, os elementos que entender necessários para demonstrar a boa e regular aplicação de recursos públicos que lhe forem confiados (Acórdão 1292/2018-TCU-Primeira Câmara) . Aliás, cabe registrar que, apesar da solicitação supramencionada, após a apresentação de alegações de defesa, em 13/7/2017, a entidade sindical não mais compareceu aos autos para juntada de elementos.
190.	Portanto, as alegações de defesa apresentadas não devem ser acolhidas.
***
191.	Em observância ao comando contido no item 9.4 do Acórdão 1772/2017-TCU-Plenário, TC Processo 033.356/2013-0, da relatoria do Exmo. Ministro Augusto Sherman Cavalcanti, constatou-se, mediante pesquisa aos sistemas eletrônicos do TCU, a existência dos seguintes processos em trâmite no Tribunal com débitos imputáveis ao responsável abaixo indicado:
	Processo
	Responsável
	Assunto
	Estado
	Débito (R$) 

	TC Processo 019.061/2015-3
	Túlio Aurélio Campos Fontes
	TCE
	Aberto
	462.334,02

	TC Processo 006.174/2019-1
	Túlio Aurélio Campos Fontes
	TCE
	Aberto
	473.231,36

192.	Por seu turno, constatou-se a inexistência de processos de TCE com débitos em aberto com relação ao Sindicato Rural de Cáceres.
Prescrição da Pretensão Punitiva
193.	Vale ressaltar que a pretensão punitiva do TCU, conforme Acórdão 1441/2016-TCU-Plenário, Relator: Benjamin Zymler, que uniformizou a jurisprudência acerca dessa questão, subordina-se ao prazo geral de prescrição indicado no art. 205 do Código Civil, que é de dez anos, contado da data de ocorrência da irregularidade sancionada, nos termos do art. 189 do Código Civil, sendo este prazo interrompido pelo ato que ordenar a citação, a audiência ou a oitiva do responsável.
194.	No caso em exame, não ocorreu a prescrição, uma vez que os recursos foram repassados pelo órgão concedente em 13/10/2009 (peça 1, p. 46) e o ato de ordenação de citação ocorreu, em 26/2/2016, para o Sr. Túlio Aurélio Campos Fontes (peça 23) e, em 14/6/2017, para o Sindicato Rural de Cáceres (peça 21) .
CONCLUSÃO
195.	Em face da análise promovida na seção "Exame Técnico", verificou-se que o Sr. Túlio Aurélio Campos Fontes (CPF XXX.290.337-XX) , ex-prefeito municipal de Cáceres/MT e o Sindicato Rural de Cáceres (CNPJ 01.370.451/0001-83) não lograram comprovar a boa e regular aplicação dos recursos públicos federais repassados no âmbito do presente ajuste, ensejando a proposta de rejeição das alegações de defesa apresentadas, a condenação em débito e aplicação da multa prevista no art. 57 da Lei 8.443/1992.
196.	Ademais, inexistem nos autos elementos que demonstrem a boa-fé dos responsáveis ou a ocorrência de outras excludentes de culpabilidade.
197.	Verifica-se também que não ocorreu a prescrição da pretensão punitiva, conforme análise já realizada.
198.	Tendo em vista que não constam dos autos elementos que permitam reconhecer a boa-fé dos responsáveis, sugere-se que as suas contas sejam julgadas irregulares, nos termos do art. 202, § 6º, do Regimento Interno do TCU, com a imputação do débito atualizado monetariamente e acrescido de juros de mora, nos termos do art. 202, § 1º do Regimento Interno do TCU, descontado o valor eventualmente recolhido, além da aplicação da multa prevista no art. 57 da Lei 8.443/1992. Ressalta-se que a análise da culpabilidade relativa à pessoa jurídica de direito privado é realizada considerando as condutas de seus administradores, uma vez que os atos destes obrigam a pessoa jurídica, desde que exercidos nos limites dos poderes definidos no ato constitutivo do ente, nos termos do art. 47 do Código Civil (Acórdão 1723/2016-TCU-Plenário, Ministro-Relator Raimundo Carrero) .
PROPOSTA DE ENCAMINHAMENTO
199.	Diante do exposto, submetem-se os autos à consideração superior, propondo ao Tribunal:
	a) rejeitar parcialmente as alegações de defesa apresentadas pelo Sr. Túlio Aurélio Campos Fontes (CPF XXX.290.337-XX) , exprefeito de Cáceres/MT;
	b) rejeitar as alegações de defesa apresentadas pelo Sindicato Rural de Cáceres (CNPJ 01.370.451/0001-83) ;
	c) julgar irregulares, nos termos dos arts. 1º, inciso I, 16, inciso III, alínea "c", § 2º, da Lei 8.443/1992 c/c os arts. 19 e 23, inciso III, da mesma Lei, e com arts. 1º, inciso I, 209, inciso III, 210 e 214, inciso III, do Regimento Interno/TCU, as contas do Sr. Túlio Aurélio Campos Fontes (CPF XXX.290.337-XX) , exprefeito de Cáceres/MT e do Sindicato Rural de Cáceres (CNPJ 01.370.451/0001-83) , condenando-os, solidariamente, ao pagamento das importâncias a seguir especificadas, atualizadas monetariamente e acrescidas dos juros de mora, calculadas a partir da data discriminada até a data da efetiva quitação do débito, fixando-lhes o prazo de quinze dias, para que comprovem, perante o Tribunal, o recolhimento das referidas quantias aos cofres do Tesouro Nacional, nos termos do art. 23, inciso III, alínea "a", da citada lei;
Débito relacionado ao Sr. Túlio Aurélio Campos Fontes (CPF XXX.290.337-XX) , em solidariedade, com o Sindicato Rural de Cáceres (CNPJ 01.370.451/0001-83) :
	DATA DA OCORRÊNCIA 
	VALOR ORIGINAL (R$) 

	15/10/2009
	100.000,00

	                   Valor atualizado do débito em 26/11/2020: R$ 240.404,88 (peça 62) .
	d) aplicar, individualmente, ao Sr. Túlio Aurélio Campos Fontes (CPF XXX.290.337-XX) , exprefeito de Cáceres/MT e ao Sindicato Rural de Cáceres (CNPJ 01.370.451/0001-83) , a multa prevista no art. 57 da Lei 8.443/1992 c/c o art. 267 do Regimento Interno/TCU, fixando-lhes o prazo de quinze dias, a contar da notificação, para que comprovem, perante o Tribunal (art. 214, III, a, do Regimento Interno do TCU) , o recolhimento da dívida aos cofres do Tesouro Nacional, atualizada monetariamente desde a data do acórdão que vier a ser proferido por este Tribunal até a do efetivo recolhimento, se paga após o vencimento, na forma da legislação em vigor;
	e) autorizar, desde logo, a cobrança judicial das dívidas, caso não atendidas as notificações, na forma do disposto no art. 28, inciso II, da Lei 8.443/1992;
	f) autorizar também, desde logo, se requerido, com fundamento no art. 26 da Lei 8.443/1992 c/c o art. 217, §§ 1º e 2º do Regimento Interno/TCU, o parcelamento da dívida em até 36 parcelas, incidindo sobre cada parcela, corrigida monetariamente, os correspondentes acréscimos legais, fixando-lhes o prazo de quinze dias, a contar do recebimento da notificação, para comprovarem perante o Tribunal o recolhimento da primeira parcela, e de trinta dias, a contar da parcela anterior, para comprovarem os recolhimentos das demais parcelas, devendo incidir sobre cada valor mensal, atualizado monetariamente, os juros de mora devidos, no caso do débito, na forma prevista na legislação em vigor, alertando os responsáveis de que a falta de comprovação do recolhimento de qualquer parcela importará o vencimento antecipado do saldo devedor, nos termos do § 2º do art. 217 do Regimento Interno deste Tribunal;
	g) enviar cópia do Acórdão a ser prolatado, bem como do Relatório e do Voto que o fundamentarem à Procuradoria da República no Estado de Mato Grosso, nos termos do § 3º do art. 16 da Lei 8.443/1992 c/c o § 7º do art. 209 do Regimento Interno do TCU, para adoção das medidas cabíveis;
	h) enviar cópia do Acórdão que vier a ser proferido ao Ministério do Turismo e aos responsáveis, para ciência, informando-lhes que a presente deliberação, acompanhada do Relatório e do Voto que a fundamenta, estará disponível para a consulta no endereço www.tcu.gov.br/acordaos, além de esclarecer-lhes que, caso requerido, o TCU poderá fornecer sem custos as correspondentes cópias, de forma impressa."
6.	O Ministério Público junto ao TCU manifestou-se de acordo com a unidade técnica.
	É o relatório.

8.1. Fabrício Correia de Aquino (OAB-DF 18.486), representando o sr. Túlio Aurélio Campos Fontes
8.2. André Ovelar (OAB-MT 8.342), representando o Sindicato Rural de Cáceres

Subprocurador-Geral Paulo Soares Bugarin (manifestação oral).

CONVÊNIO. TRANSFERÊNCIA NÃO JUSTIFICADA DA EXECUÇÃO DO OBJETO PARA TERCEIRO. NÃO DEMONSTRAÇÃO DO DESTINO DE RECEITA COM AUFERIMENTO DE COBRANÇA DE INGRESSOS. CONTAS IRREGULARES. DÉBITO. MULTA.

TOMADA DE CONTAS ESPECIAL (TCE)

Secretaria de Controle Externo de Tomada de Contas Especial (SecexTCE).

Trata-se de tomada de contas especial instaurada em razão de irregularidades na aplicação dos recursos federais repassados por força do convênio 704194/2009, celebrado entre o Ministério do Turismo e o Município de Cáceres/MT.
2.	O convênio, no valor de R$ 108.700,00, sendo R$ 100.000,00 a cargo do concedente e R$ 8.700,00, a título de contrapartida, teve por objeto a realização do evento "44ª Expoagro de Cáceres/MT", com vigência estipulada para o período de 22/7/2009 a 19/11/2009 (peça 1, p. 24) .
3.	Especificamente, o ajuste previa a realização das seguintes ações principais (peça 1, p. 53) : 
	Item
	Quantidade
	Valor unitário (R$) 
	Valor total (R$) 

	Inserção de mídia televisiva com vídeo de 30 segundos, com inserções diárias em emissora de TV da capital (Cuiabá/MT) 
	4
	3.925,00
	15.700,00

	Show com o cantor Amado Batista no dia 25/7/2009
	1
	84.000,00
	84.000,00

	Show com a dupla Alecir e Alessandro no dia 24/7/2009
	1
	9.000,00
	9.000,00

4.	Foram constatadas as seguintes ocorrências pelas quais o sr. Túlio Aurélio Campos Fontes, ex-prefeito de Cáceres/MT, e o Sindicato Rural de Cáceres/MT foram instados a se manifestar:
"a.1) transferência irregular ao Sindicato Rural de Cáceres da totalidade dos recursos federais repassados, com vistas a ressarcir as despesas já realizadas pelo referido Sindicato relacionadas com a realização da 44ª Expoagro de Cáceres, com base em lei municipal editada após mais de três meses da realização do evento; 
a.2) ausência de nexo causal entre os recursos federais repassados e as despesas realizadas para realização do evento; 
a.3) realização do evento pelo Sindicato Rural de Cáceres por conta própria, sem qualquer formalização de subcontratação por parte do município de Cáceres/MT, não existindo qualquer vínculo, por ocasião do evento, entre o citado município e o Sindicato para realização da 44ª Expoagro de Cáceres; 
a.4) venda de cartelas para concorrer a prêmios, servindo de ingressos, por meio de cartão magnético, para adentrar no local do evento, sem comprovação da receita auferida com a venda dos ingressos tampouco da destinação desses recursos; 
a.5) imagens apresentadas em DVD ao MTur com nomes de autoridades, caracterizando promoção pessoal; e 
	a.6) ausência de comprovação de que a empresa que não detinha direitos de exclusividade de artistas pagou o cachê dos cantores que realizaram o evento.
II
5.	O sr. Túlio Aurélio Campos Fontes alegou, em síntese, que (peças 19, 42, 43 e 54) :
	- ocorreu a prescrição quinquenal, consoante jurisprudência do Supremo Tribunal Federal;
	- o evento foi realizado sem qualquer dano ao Erário;
- o fim público a que se destinava a verba repassada foi atingido;
- a atribuição da execução do evento ao Sindicato Rural de Cáceres/MT foi a solução encontrada pelo município para contornar uma situação criada pelo próprio Ministério do Turismo, que somente assinou o termo de convênio no dia da realização do evento (a proposta para a realização do convênio ocorreu em 23/6/2009 e o convênio foi em 22/7/2009) ;
	- os recursos foram transferidos para o Sindicato Rural de Cáceres/MT com base em convênio firmado entre as partes e com amparo em lei municipal;
	- "a transferência da execução do objeto do Convênio ao Sindicato Rural de Cáceres se deu porque essa entidade era (e ainda é) detentora exclusiva da organização, administração e realização da Expoagro de Cáceres/MT";
	- o Ministério do Turismo teve ciência da atuação do sindicato na execução do convênio;
	- nos dias em que houve shows custeados com recursos públicos a entrada foi gratuita;
	- a análise financeira dos comprovantes de despesas demonstra a regular aplicação dos recursos públicos;
	- existe o necessário nexo de causalidade entre os recursos repassados e os comprovantes de despesas; e
	- não houve despesas com publicidade constando nomes de autoridade, o que houve, como ocorre na maioria de eventos da espécie, são faixas de agradecimentos feitas por pessoas comuns com recursos próprios.
6.	O Sindicato Rural de Cáceres/MT alegou, em síntese, que (peça 34) :
	- "na utilização do repasse de verba federal não teve dolo, não teve enriquecimento/locupletamento indevido de nenhum dos acusados"; e
	- "a população local foi beneficiada com a aplicação da verba federal, ocorreu o show com artistas contratados, foi atingida a finalidade social do convenio/destinação das verbas públicas".
III
7.	Em relação ao argumento acerca da ocorrência dos prazos prescricionais ou decadenciais, insta analisar a questão sob dois aspectos: pretensão punitiva e ações de ressarcimento.
9.	Quanto à primeira, mediante o Acórdão 1441/2016-TCU-Plenário, proferido em incidente de uniformização de jurisprudência, restou assente que a prescrição punitiva do TCU subordina-se ao prazo geral de prescrição disposto no Código Civil: dez anos. Essa prescrição é contada a partir da data da ocorrência da irregularidade e é interrompida pelo ato que ordenar a citação, a audiência ou a oitiva da parte. 
10.	No caso em tela, os fatos tidos por ilícitos ocorreram durante a vigência do convênio, no período de 22/7/2009 a 19/11/2009 (os valores impugnados foram repassados em 15/10/2009) .
11.	A primeira citação do sr. Túlio Aurélio Campos Fontes foi autorizada em 26/2/2016.
12.	Em 14/6/2017, foi autorizada a realização de citação complementar para a inclusão no feito do Sindicato Rural de Cáceres/MT. 
13.	Uma terceira citação dos responsáveis foi autorizada em 10/3/2020, para a realização de contraditório referente à existência de irregularidade que não havia sido examinada na fase interna desta TCE e, tampouco, no âmbito deste Tribunal, concernente à ausência de comprovação de pagamento de cachê aos artistas que se apresentaram no evento objeto do ajuste.
14.	Assim, somente esta última ocorrência estaria acobertada pela prescrição da pretensão punitiva.
III.1
10.	Em relação ao ressarcimento, a jurisprudência da Corte de Contas, fundamentada no art. 37, § 5º, da Constituição Federal e em jurisprudência do Supremo Tribunal Federal (v.g. Mandado de Segurança 26.210-9/DF) e consolidada na Súmula 282 do TCU, aduz que as ações de ressarcimento movidas pelo Estado contra os agentes causadores de danos ao Erário são imprescritíveis.
11.	Não desconheço que, recentemente, o Supremo Tribunal Federal, no âmbito do RE 636886/AL, fixou o seguinte enunciado para o Tema 899: "É prescritível a pretensão de ressarcimento ao Erário fundada em decisão de Tribunal de Contas".
12.	Não obstante essa respeitável decisão, ainda pairam diversas dúvidas sobre a matéria, pois, ainda que se interprete que a decisão do STF seja também aplicável à tramitação do processo de controle externo no âmbito do TCU, exsurgem outras diversas questões fundamentais para que esta Corte de Contas estabeleça novo tratamento acerca da prescrição do débito e da pretensão punitiva, em particular qual seria o dies a quo (data de ocorrência do fato irregular ou data do seu conhecimento pelo TCU) , o prazo prescricional e as hipóteses de interrupção da prescrição.
13.	Ademais, a matéria decidida no RE 636886 ainda não transitou em julgado, ante a imposição de embargos de declaração.
14.	A propósito do assunto, é preciso lembrar que, como antes mencionado, o posicionamento até então vigente no STF era no sentido da imprescritibilidade das ações de ressarcimento ao Erário, na linha do MS 26.210- 9/DF. 
15.	Dessa forma, a concessão de efeitos prospectivos ao RE 636886 é ainda matéria passível de discussão, nos termos do art. 927, § 3º, do Código de Processo Civil:
	"§ 3º Na hipótese de alteração de jurisprudência dominante do Supremo Tribunal Federal e dos tribunais superiores ou daquela oriunda de julgamento de casos repetitivos, pode haver modulação dos efeitos da alteração no interesse social e no da segurança jurídica."
16.	Desta feita, em nome da segurança jurídica e da estabilidade das decisões, creio que, até que a questão fique mais clara, o melhor a ser feito é manter o entendimento que há anos vem sendo adotado pelo TCU e pelo próprio STF, no sentido de considerar imprescritíveis as ações de ressarcimento ao Erário.
18.	Além do mais, em mandado de segurança, a Excelentíssima Ministra Rosa Weber afirmou, em decisão monocrática, que o tratado no Tema 899 não se aplica ao processo no âmbito do TCU (MS 34.467/DF, de 17/8/2020) :
"O debate sobre a prescrição de pretensão de ressarcimento ao Erário fundada em decisão de Tribunal de Contas, abordado ao exame do tema nº  899 da repercussão geral, tangencia, mas não se identifica com a discussão jurídica objeto dos presentes autos. Na espécie, discute-se a incidência de prescrição em fase anterior à decisão da Corte de Contas da União que imputa débito, isto é, antes da formação do título executivo extrajudicial."  (grifou-se) . 
19.	Com efeito, é possível depreender a questão controvertida no Tema 899 a partir da consulta das peças processuais dos autos eletrônicos, no site do STF.
20.	O parecer da Procuradoria-Geral da República - PGR proferido naqueles autos assim expôs:
"O debate cinge-se a existência, ou não, de legitimidade constitucional no reconhecimento de prescrição em processo de execução de título condenatório expedido por Corte de Contas, com a finalidade de obter o ressarcimento do Erário em virtude de infração ao regime de direito público ou caracterizada como improbidade."  (grifou-se) .
21.	A ementa da deliberação do Tribunal Regional Federal da 5ª Região, objeto do recurso extraordinário interposto pela União, também é esclarecedora acerca da delimitação da matéria controvertida:
"Para fins práticos, deve-se observar quando a Fazenda Pública foi intimada a providenciar o andamento do feito. Passados cinco anos sem diligências concretas, ocorre a prescrição intercorrente. Caso haja suspensão na forma do art. 40, da Lei n. 6.830/80, ocorre a extinção se o feito permanecer paralisado por mais de seis anos. 
2. Na hipótese dos autos, houve o arquivamento sem baixa do processo em 12.08.1999 e até a data da sentença extintiva do feito em 05.06.2006, a Fazenda Nacional não apresentou nenhuma medida concreta quanto à localização do devedor ou de seus bens. Revela-se, portanto, inequívoca a ocorrência da prescrição intercorrente."  (grifou-se) .
22.	Como se vê, em princípio, a deliberação não tratou da prescrição do processo de controle externo levado a cabo perante o Tribunal de Contas da União, mas da prescrição intercorrente ocorrida durante a fase de execução do acórdão condenatório do Tribunal. No caso, a Fazenda Pública deixou a ação paralisada por mais de seis anos, o que ensejou a declaração de prescrição intercorrente no aludido caso concreto.
23.	De qualquer forma, prosseguindo em sua manifestação no bojo do MS 34.467/DF, de 17/8/2020, a Ilustre Ministra Rosa Weber assentou que se sujeita ao prazo prescricional de dez anos a pretensão ressarcitória calcada em tomada de contas especial a cargo do TCU:
"no âmbito das relações jurídicas de direito privado, ressalvados casos especiais, como o da prestação de contas de quantias recebidas pelo advogado de seu cliente (art. 25-A da Lei nº 8.906/1994) , a pretensão de exigir contas está regulada pelo prazo prescricional decenal veiculado no art. 205 do Código Civil, como se extrai de precedentes do Superior Tribunal de Justiça (AgRg no AREsp 449.544/MS, Rel. Min. Maria Isabel Gallotti; AgRg no AREsp 642.576/PR, Rel. Min. Marco Aurélio Bellizze; e AgRg no AREsp 616.736/DF, Rel. Min. Luis Felipe Salomão) .
Não vislumbro justificativa para que o prazo prescricional adotado, como regra, em relações jurídicas de direito privado, não seja observado em tomada de contas especial, voltada a fiscalizar o uso de dinheiro público. ...
	Só uma ocorrência interruptiva, na forma do caput art. 202 do Código Civil de 2002, pode incidir sobre o prazo estipulado para a pretensão de exigir contas, a regular a atuação do TCU em tomada de contas especial. Na espécie, já interrompida a fluência do prazo prescricional."  (grifou-se) . 
24.	Trata-se, é bem verdade, de decisão com efeitos inter partes e com a possibilidade de ser revisitada pelos órgãos colegiados do Supremo Tribunal Federal.
25.	Mesmo que assim não fosse, retornando ao caso concreto, cabe registrar que, caso se adote o prazo decenal, tal qual preconizado no MS 34.467/DF, não haveria que se falar na prescrição ressarcitória, consoante a análise efetuada em relação à prescrição da pretensão punitiva.
IV
26.	Quanto ao mérito, passo a tratar da primeira irregularidade, qual seja a transferência da execução da totalidade do objeto pactuado para Sindicato Rural de Cáceres/MT.
27.	De acordo com a norma regulamentadora do ajuste, Portaria Interministerial MPOG/MF/CGU 127/2008, o convenente é definido como:
	"convenente - órgão ou entidade da administração pública direta ou indireta, de qualquer esfera de governo, bem como entidade privada sem fins lucrativos, com o qual a administração federal pactua a execução de programa, projeto/atividade ou evento mediante a celebração de convênio;" (art. 1º, § 1º, inciso V) (grifou-se) .
28.	Ademais, "a descentralização da execução por meio de convênios ou contratos de repasse somente poderá ser efetivada para entidades públicas ou privadas para execução de objetos relacionados com suas atividades e que disponham de condições técnicas para executá-lo" (§ 2º do art. 1º da Portaria Interministerial MPOG/MF/CGU 127/2008) (grifou-se) . 
29.	Desta forma, a jurisprudência do TCU vem entendendo que a celebração de convênios ou instrumentos congêneres tem caráter intuitu personae, não se admitindo, portanto, a transferência integral de seu objeto a terceiros (v.g. Acórdão 2619/2016-TCU-Plenário) .
30.	Ademais, consoante o art. 116 da Lei 8.666/1993, as disposições dessa lei aplicam-se aos convênios:
	"art. 116. aplicam-se as disposições desta Lei, no que couber, aos convênios, acordos, ajustes e outros instrumentos congêneres celebrados por órgãos e entidades da Administração."  (grifou-se) . 
31.	Ora, o repasse da execução integral do objeto do convênio a terceiro equivale analogicamente a uma subcontratação, a qual é assim regida pelo estatuto de licitações:
"art. 72. o contratado, na execução do contrato, sem prejuízo das responsabilidades contratuais e legais, poderá subcontratar partes da obra, serviço ou fornecimento, até o limite admitido, em cada caso, pela Administração."  (grifou-se) . 
32.	Ou seja, o procedimento em questão também estava em desacordo com o estatuto das licitações.
33.	Outrossim, registro que não procede o argumento de que o atraso na liberação dos recursos obrigou a transferência da execução do objeto. Isso porque, consoante afirmado pelo então prefeito, mesmo antes da proposta de realização do convênio, era sabido que o Sindicato Rural de Cáceres era detentor exclusivo da organização, administração e realização da Expoagro de Cáceres/MT. Ou seja, o que se conclui é que desde o início das tratativas havia a intenção de transferir os recursos para o sindicato.
34.	Realço, a respeito, notícia de veículo jornalístico disponível na internet e publicada em 10/7/2009:
"A primeira parte da ajuda vai sair de um convênio de R$ 108.700 mil reais, aprovado pela Câmara, dos quais R$ 100 mil são de uma emenda parlamentar do Deputado Federal Pedro Henry. O restante, R$ 8.770 mil reais são de contrapartida da prefeitura. "Tivemos que elaborar o convênio para permitir que o evento pudesse receber ajuda Federal", explicou Túlio Fontes afirmando que o dinheiro será repassado ao Sindicato Rural pela Secretaria de Agricultura".  (grifou-se) . (http://www.jornaloeste.com.br/noticias/exibir.asp?id=2274¬icia=prefeitura_de_caceres_vai_ajudar_na_realizacao_da_44_expoagro) , acesso em 5/3/2021.
35.	Igualmente não procede o argumento de que o órgão repassador tenha anuído com a mudança de executor do objeto, pois, como bem salientou a unidade técnica, não existe nos autos tal evidência. Ademais, eventuais normativos internos do município não possuem o condão de afastar a legislação federal a respeito.
36.	Entretanto, e aqui divirjo parcialmente dos pareceres precedentes, a transferência da execução para terceiros não necessariamente implica o rompimento do nexo de causalidade entre os recursos repassados e os comprovantes de despesas no caso concreto.
37.	No caso em tela, os extratos bancários permitem o pleno rastreamento dos recursos repassados.
38.	O repasse dos recursos ao município para a conta específica do convênio ocorreu em 15/10/2009 (Banco do Brasil agência 184-8 e conta 39005-4) . A próxima movimentação da conta foi a emissão de um cheque no valor de R$108.700,00, em 23/11/2009 (valor repassado adicionado da contrapartida) (peça 1, p. 60 e 58) .
39.	Consoante nota de empenho e cópia do cheque bancário, os recursos foram destinados ao Sindicato Rural de Cáceres/MT (peça 1, p. 65 e 66) . 
40.	O extrato bancário da conta específica do subconvênio firmado entre o sindicato e o município indica que os valores foram recebidos em 23/11/2009 e sacados mediante três cheques na data de 15/12/2009 (peça 1, p. 80) . Como não houve outros lançamentos no período, pode-se concluir que os recursos que suportaram esses três cheques foram aqueles repassados pelo Ministério do Turismo.
41.	As cópias desses cheques e os recibos e notas fiscais associados indicam que eles suportaram despesas de: veiculação de anúncios (R$ 15.700,00) , apresentação do cantor Amado Batista (R$ 84.000,00) e apresentação da banda Alecir & Alessandro (R$ 9.000,00) , tal qual previsto no plano de trabalho pactuado (peça 1, p. 73-83) .
V
42.	Trato agora da ausência de comprovação de que a empresa que não detinha direitos de exclusividade de artistas tenha pagado os cachês dos cantores que realizaram o evento.
43.	Em relação às despesas referentes aos shows, foi contratada empresa intermediária sem que tenham sido demonstrados os valores efetivamente pagos aos artistas. Isso porque não foram apresentadas notas fiscais e recibos emitidos em nome das bandas e artistas assinados por seus representantes legais ou pelos seus empresários exclusivos.
44.	Consoante diversos precedentes jurisprudenciais, diante da ausência desses comprovantes, não estaria estabelecido o nexo de causalidade entre os recursos repassados e os valores supostamente destinados às atrações artísticas (v.g. Acórdãos da Primeira Câmara 7.288/2020 e 14.534/2019) . Ou seja, não teria sido demonstrada a regular aplicação dos recursos referentes aos artistas, no montante de R$ 93.000,00.
45.	Contudo, mediante o recente Acórdão 1892/2020-TCU-Plenário, esta Corte de Contas considerou que antes da edição da Portaria do Ministério do Turismo 153/2009, de 6/10/2009, não seria razoável exigir a apresentação de comprovantes assinados pelos artistas ou por seus representantes legais diretos (tal entendimento foi adotado mediante os Acórdãos da Primeira Câmara 11.787/2020, 12.494/2020 e 13.372/2020) .
46.	Isso porque somente após a vigência do referido normativo é que passaram a ser exigidos tais documentos na prestação de contas (art. 17, § 2º) :
"§ 2º O convenente deverá exigir do contratante dos artistas e/ou bandas e/ou grupos documento comprobatório do efetivo recebimento do cachê por parte dos mesmos, a ser apresentado no ato da prestação de contas."
47.	Assim, considerando a legislação vigente à época da celebração da avença, o Tribunal admitiu a composição do nexo de causalidade com os documentos que comprovem o pagamento à empresa contratada, sem necessidade de apresentar os recibos dos cachês, já que isso não era exigido do gestor à época.
48.	A respeito, rememoro o decidido mediante o Acórdão 1459/2012-TCU-Plenário, proferido em consulta: "a análise de prestação de contas relativas a convênios celebrados pelo Ministério do Turismo deve observar, quanto aos documentos que a compõem, a legislação vigente à época da celebração da avença e o prescrito no termo de ajuste." (grifou-se) .
49.	No caso em tela, o convênio foi celebrado em 22/7/2009, antes portanto de entrar em vigência a Portaria do Ministério do Turismo 153/2009, de 6/10/2009, de forma que é aplicável o novo entendimento desta Corte de Contas, não cabendo, por essa razão, impugnar os pagamentos efetuados a título de pagamento dos artistas. 
VI
50.	A próxima ocorrência diz respeito a imagens apresentadas do evento com referência a nomes de autoridades, caracterizando promoção pessoal, em desacordo com o disposto no parágrafo único da cláusula 19 do termo de convênio (peça 1, p. 40) :
"fica vedado às aos partícipes a realização de despesas com publicidade, salvo as de caráter educativo, informativo ou de orientação social, das quais não constem nomes, símbolos ou imagens que caracterizam promoção pessoal de autoridades ou servidores públicos".
51.	A respeito, o órgão repassador assim se pronunciou:
	"Verificamos, ainda, em mídia de DVD encaminhada à folha 84 a exibição em faixas no local do evento de nomes de autoridades (caracterizando promoção pessoal) , o que é vedado aos partícipes, conforme Cláusula Décima Nona - Parágrafo Primeiro do termo de convênio. Diante desse fato, recomendamos que o Convenente seja notificado, para que se comprometa a não agir de maneira análoga nos próximos eventos apoiados pelo Ministério do Turismo." (grifou-se) . (peça 1, p. 115) 
52.	Assim, como as despesas de divulgação do evento com os recursos repassados ocorreram por meio de mídia televisiva, constata-se que as mencionadas faixas não foram bancadas com os recursos em questão. Também não há nos autos elementos que indiquem que a elaboração de tais faixas seja imputada aos responsáveis.
53.	Acolho, pois, os pareceres precedentes no sentido que a falha não restou configurada.
VII
54.	A última ocorrência diz respeito à seguinte constatação do órgão repassador (peça 1, p. 146) :
	"nada foi encaminhado como justificativa quanto à venda de cartelas para concorrer ao Show de prémios, servindo de ingressos, por meio de cartão magnético, para adentrar no recinto. Tal omissão é incompatível com o disposto no Acórdão 96/2008 - Plenária do TCU"  (grifou-se) . 
55	A respeito, verifica-se que o instrumento de convênio assim estabelecia (inciso I da cláusula terceira) 
	"dd) assegurar que os valores arrecadados com a cobrança de ingressos em shows e eventos ou venda de bens e serviços produzidos ou fornecidos no âmbito deste Convênio sejam revertidos para a consecução do objeto ou recolhidos à conta do Tesouro Nacional, quando for o caso."
56.	Ressalto que os shows objeto do convênio foram parte de um evento maior, a exposição agropecuária. Segundo a constatação do órgão repassador, houve a cobrança de ingressos associada a participação em sorteios. Essa informação é confirmada por notícia vinculada em jornal que faz referência à área de bilheterias (peça 1, p. 101) . Anúncio da divulgação do show do cantor Amado Batista também faz menção a ingressos (peça 1, p. 149) .
57.	Notícia de 22/7/2009, extraída do sítio da Secretaria de Estado da Fazenda do Estado do Mato Grosso também confirma a cobrança do ingresso para os eventos de que trata o convênio em análise:
	"Em seguida, Nadaf e sua equipe participam da abertura da 44ª Expoagro de Cáceres. O evento acontece até domingo (26) , no parque de Exposições José Rodrigues Fontes e a expectativa é receber a visita de pelo menos mil pessoas por dia. ... Há pelo menos quatro motos e um carro zero quilômetro na lista de prêmios.  ...
A banda Tchê Garoto se apresenta nesta quarta-feira (22) e a dupla sertaneja sensação do momento, Alecir e Alessandro, na sexta-feira (24.07) . Mas é no domingo (26.07) que o público vai delirar com o show do cantor Amado Batista. Haverá ainda apresentação da banda Imperativa Novo Tempo, show pirotécnico, queima de fogos e leilões de gado durante os dias de feira. O ingresso custará R$ 20,00. Os interessados em adquirir as cartelas que dão direito aos cinco dia de eventos poderá comprá-la por R$ 40,00." (grifou-se) . 
 (http://www5.sefaz.mt.gov.br/-/governo-reune-se-com-empresarios-de-caceres-para-discutir-zpe) , acesso em 5/3/2021.
58.	Também consta dos autos que o evento agropecuário contou com diversos patrocinadores (Governo do Estado do Mato Grosso, Federação das Indústrias do Estado de Mato Grosso, Federação da Agricultura e Pecuária do Estado de Mato Grosso) (peça 1, p. 105) .
59.	Assim, como bem colocado pela unidade técnica, o responsável deveria "demonstrar a efetiva participação dessas parcerias financeiras na consecução do objeto, com vistas à possível reversão desses valores para sua consecução ou para recolhimento à conta do Tesouro Nacional, não sendo suficiente para desincumbir-se desse ônus a mera afirmação por parte do responsável no sentido de que os valores teriam sido utilizados para a aquisição de prêmios, consoante sustentado pela defesa".  (grifou-se) . 
60.	Com efeito, a jurisprudência desta Casa é no sentido de que a ausência de comprovação da aplicação ou do recolhimento das receitas auferidas com a realização do evento enseja a imputação de débito ao responsável, no montante total dos recursos repassados. Isso porque está caracterizada a quebra da correspondência entre os recursos repassados e aqueles necessários para o custeio do objeto da avença, devendo acarretar um débito no valor total dos recursos federais transferidos. 
61.	Ou seja, presumivelmente, o objeto pactuado poderia ser realizado com valores inferiores aos repassados, pois as receitas decorrentes do evento cobririam parte ou a totalidade das despesas. Caberia ao gestor informar que isso não aconteceu, pois ele tem o ônus de comprovar a regular aplicação dos recursos a ele confiados (art. 70, parágrafo único, da Constituição Federal) .
62.	Assim, nos termos da jurisprudência desta Casa, cabe a imputação de débito ao sr. Túlio Aurélio Campos Fontes pelo total dos valores repassados (v.g. Acórdãos da Primeira Câmara 6.117/2017, 11.552/2018 e 2.846/2019) .
63.	Em relação ao Sindicato Rural de Cáceres/MT, cabe verificar que ele não foi signatário do convênio e, portanto, não estava vinculado as suas cláusulas. Tampouco figura essa instituição na condição de gestora pública, de forma a ser-lhe exigida que comprove a regular a aplicação dos recursos.
64.	Entendo, pois, que o sindicato deve ser excluído da presente relação processual.
VIII
65.	Como é sabido, a jurisprudência do TCU é firme no tocante à responsabilidade pessoal do gestor pela comprovação da boa e regular aplicação dos recursos federais recebidos mediante convênio ou instrumentos congêneres. Nesse passo, todo aquele que utiliza ou gerencia recursos públicos, por obrigação constitucional e legal, submete-se ao dever de demonstrar o correto emprego dos valores federais, nos termos dos arts. 70, parágrafo único, e 37, caput, da Constituição de 1988 e do art. 93 do Decreto-Lei 200, de 25 de fevereiro de 1967.
66.	Em outras palavras, compete ao responsável demonstrar a correta utilização dos recursos públicos que lhe foram confiados, o que não ocorreu no presente caso ante a ausência de documentação que demonstre o destino dado aos recursos.
67.	Dessa forma, em face da ausência de elementos capazes de demonstrar nos autos a boa e regular aplicação dos recursos em questão e de permitir a conclusão pela boa-fé, alinho-me ao encaminhamento sugerido pela unidade técnica e endossado pelo Parquet especializado, no sentido de julgar irregulares as presentes contas com a condenação pelos valores impugnados.
68.	Por fim, tendo em vista a reprovabilidade da conduta do responsável, que deixou de comprovar a regular aplicação dos recursos públicos federais recebidos, infringindo dever legal e constitucional, bem como a magnitude do dano causado, deve ser aplicada, individualmente, a multa prevista no artigo 57 da Lei 8.443/1992, no valor de R$ 18.000,00 (equivalente a cerca de 10% do valor atualizado do débito) . 
IX
69.	Ante o exposto, acolhendo na essência os pareceres precedentes, cujos fundamentos incorporo como razões de decidir, manifesto-me por que o Tribunal aprove o acórdão que ora submeto à apreciação deste Colegiado. 
TCU, Sala das Sessões Ministro Luciano Brandão Alves de Souza, em 6 de abril de 2021.
BENJAMIN ZYMLER 
Relator